---
title: "Inflaatio"
visu:
  table_url:
    - "https://pxdata.stat.fi/PxWeb/api/v1/fi/StatFin/khi/15b5.px/"
    - "https://pxdata.stat.fi/PxWeb/api/v1/fi/StatFin/khi/15b7.px/"
    - "https://pxdata.stat.fi/PxWeb/api/v1/fi/StatFin/khi/15b9.px/"
---

Kolme mittaria samasta ilmiöstä. Kuluttajahintaindeksi (KHI) on kansallinen
inflaatiomittari, yhdenmukaistettu kuluttajahintaindeksi (YKHI) EU-maiden
vertailukelpoinen indeksi, ja YKHI:n ennakko on kuukauden vaihteessa
julkaistava pikaestimaatti noin kaksi viikkoa ennen varsinaista julkistusta.
YKHI kiintein veroin (YKHI-KIVE) kertoo, paljonko inflaatiota jäisi jäljelle
ilman välillisten verojen muutoksia.

Saman sarjan taso ja muutos ovat kuvion välilehdillä. Kuvion alta saa
ruotsin- ja englanninkielisen version ladattavana kuvana, ja kuvion tiedot
kertovat mistä taulusta luvut ovat.

## Kuluttajahinnat

::: {.panel-tabset}

### Vuosimuutos

```{r}
library(visu)

khi <- pxwebtools::pxw_get_data(
  url = "https://pxdata.stat.fi/PxWeb/api/v1/fi/StatFin/khi/15b5.px/",
  query = list(
    "timeperiod_m" = "*",
    "coicop_46_20231201" = "SSS",
    "contentscode" = "vm_khi"
  )
)

ykhi <- pxwebtools::pxw_get_data(
  url = "https://pxdata.stat.fi/PxWeb/api/v1/fi/StatFin/khi/15b7.px/",
  query = list(
    "timeperiod_m" = "*",
    "coicop_46_20231201" = "SSS",
    "contentscode" = "vm_ykhi"
  )
)

ennakko <- pxwebtools::pxw_get_data(
  url = "https://pxdata.stat.fi/PxWeb/api/v1/fi/StatFin/khi/15b9.px/",
  query = list(
    "timeperiod_m" = "*",
    "coicop_46_20231201" = "SSS",
    "contentscode" = "vm_ykhi_ennakko"
  )
)

muutos <- rbind(
  data.frame(time = khi$time, sarja = "khi", values = khi$values),
  data.frame(time = ykhi$time, sarja = "ykhi", values = ykhi$values),
  data.frame(time = ennakko$time, sarja = "ennakko", values = ennakko$values)
)

# Ennakkotaulu kattaa vain kuluvan vuoden, joten koko historia hukuttaisi sen.
alku <- seq(max(muutos$time), by = "-8 years", length.out = 2)[2]
muutos <- muutos[muutos$time >= alku, ]

# Kaannokset elavat kuvion koodin vieressa: sama funktio piirtaa seka sivun
# suomenkielisen kuvion etta ladattavat kieliversiot.
tekstit <- list(
  fi = list(
    otsikko = "Kuluttajahintojen vuosimuutos, %",
    lahde = "Lähde: Tilastokeskus, kuluttajahintaindeksi",
    sarjat = c(khi = "Kuluttajahintaindeksi (KHI)",
               ykhi = "Yhdenmukaistettu (YKHI)",
               ennakko = "YKHI, ennakko")
  ),
  sv = list(
    otsikko = "Konsumentprisernas årsförändring, %",
    lahde = "Källa: Statistikcentralen, konsumentprisindex",
    sarjat = c(khi = "Konsumentprisindex (KPI)",
               ykhi = "Harmoniserat (HKPI)",
               ennakko = "HKPI, preliminär")
  ),
  en = list(
    otsikko = "Annual change in consumer prices, %",
    lahde = "Source: Statistics Finland, Consumer Price Index",
    sarjat = c(khi = "Consumer Price Index (CPI)",
               ykhi = "Harmonised (HICP)",
               ennakko = "HICP, preliminary")
  )
)

kuvio <- function(kieli) {
  t <- tekstit[[kieli]]
  d <- muutos
  d$mittari <- factor(d$sarja, levels = names(t$sarjat), labels = t$sarjat)
  visu_plot(d, colour = "mittari", title = t$otsikko, caption = t$lahde)
}

kuvio("fi") |>
  visu_interactive(caption = tekstit$fi$lahde)
```

```{r}
#| echo: false
#| output: asis
visu_downloads(kuvio, "kuluttajahinnat-vuosimuutos")
```

### Indeksipisteluku

```{r}
library(visu)

khi_taso <- pxwebtools::pxw_get_data(
  url = "https://pxdata.stat.fi/PxWeb/api/v1/fi/StatFin/khi/15b5.px/",
  query = list(
    "timeperiod_m" = "*",
    "coicop_46_20231201" = "SSS",
    "contentscode" = "ip_khi"
  )
)

ykhi_taso <- pxwebtools::pxw_get_data(
  url = "https://pxdata.stat.fi/PxWeb/api/v1/fi/StatFin/khi/15b7.px/",
  query = list(
    "timeperiod_m" = "*",
    "coicop_46_20231201" = "SSS",
    "contentscode" = "ip_ykhi"
  )
)

taso <- rbind(
  data.frame(time = khi_taso$time, sarja = "khi", values = khi_taso$values),
  data.frame(time = ykhi_taso$time, sarja = "ykhi", values = ykhi_taso$values)
)

tekstit_taso <- list(
  fi = list(
    otsikko = "Kuluttajahintojen indeksipisteluku, 2025 = 100",
    lahde = "Lähde: Tilastokeskus, kuluttajahintaindeksi",
    sarjat = c(khi = "Kuluttajahintaindeksi (KHI)",
               ykhi = "Yhdenmukaistettu (YKHI)")
  ),
  sv = list(
    otsikko = "Konsumentpriserna, indextal, 2025 = 100",
    lahde = "Källa: Statistikcentralen, konsumentprisindex",
    sarjat = c(khi = "Konsumentprisindex (KPI)",
               ykhi = "Harmoniserat (HKPI)")
  ),
  en = list(
    otsikko = "Consumer prices, point figure, 2025 = 100",
    lahde = "Source: Statistics Finland, Consumer Price Index",
    sarjat = c(khi = "Consumer Price Index (CPI)",
               ykhi = "Harmonised (HICP)")
  )
)

kuvio_taso <- function(kieli) {
  t <- tekstit_taso[[kieli]]
  d <- taso
  d$mittari <- factor(d$sarja, levels = names(t$sarjat), labels = t$sarjat)
  visu_plot(d, colour = "mittari", title = t$otsikko, caption = t$lahde)
}

kuvio_taso("fi") |>
  visu_interactive(caption = tekstit_taso$fi$lahde)
```

```{r}
#| echo: false
#| output: asis
visu_downloads(kuvio_taso, "kuluttajahinnat-taso")
```

:::

```{r}
#| echo: false
#| output: asis
visu_metadata(
  list(khi, ykhi, ennakko),
  c("https://pxdata.stat.fi/PxWeb/api/v1/fi/StatFin/khi/15b5.px/",
    "https://pxdata.stat.fi/PxWeb/api/v1/fi/StatFin/khi/15b7.px/",
    "https://pxdata.stat.fi/PxWeb/api/v1/fi/StatFin/khi/15b9.px/")
)
```

## Välillisten verojen vaikutus

```{r}
library(visu)

kive <- pxwebtools::pxw_get_data(
  url = "https://pxdata.stat.fi/PxWeb/api/v1/fi/StatFin/khi/15b7.px/",
  query = list(
    "timeperiod_m" = "*",
    "coicop_46_20231201" = "SSS",
    "contentscode" = c("vm_ykhi", "vm_ykhi_kive")
  )
)

alku <- seq(max(kive$time), by = "-8 years", length.out = 2)[2]
kive <- kive[kive$time >= alku, ]

tekstit_kive <- list(
  fi = list(
    otsikko = "YKHI:n vuosimuutos alkuperäisin ja kiintein veroin, %",
    selite = "Sarjojen ero on välillisten verojen muutosten vaikutus",
    lahde = "Lähde: Tilastokeskus, kuluttajahintaindeksi",
    sarjat = c(vm_ykhi = "YKHI", vm_ykhi_kive = "YKHI kiintein veroin")
  ),
  sv = list(
    otsikko = "HKPI:s årsförändring med ursprungliga och konstanta skatter, %",
    selite = "Skillnaden mellan serierna är de indirekta skatternas inverkan",
    lahde = "Källa: Statistikcentralen, konsumentprisindex",
    sarjat = c(vm_ykhi = "HKPI", vm_ykhi_kive = "HKPI, konstanta skatter")
  ),
  en = list(
    otsikko = "Annual change in HICP at original and constant taxes, %",
    selite = "The gap between the series is the effect of indirect tax changes",
    lahde = "Source: Statistics Finland, Consumer Price Index",
    sarjat = c(vm_ykhi = "HICP", vm_ykhi_kive = "HICP at constant taxes")
  )
)

kuvio_kive <- function(kieli) {
  t <- tekstit_kive[[kieli]]
  d <- kive
  d$mittari <- factor(d$contentscode, levels = names(t$sarjat), labels = t$sarjat)
  visu_plot(d, colour = "mittari", title = t$otsikko,
            subtitle = t$selite, caption = t$lahde)
}

kuvio_kive("fi") |>
  visu_interactive(
    subtitle = tekstit_kive$fi$selite,
    caption = tekstit_kive$fi$lahde
  )
```

```{r}
#| echo: false
#| output: asis
visu_downloads(kuvio_kive, "ykhi-kive")
visu_metadata(kive, "https://pxdata.stat.fi/PxWeb/api/v1/fi/StatFin/khi/15b7.px/")
```

## Hyödykeryhmät

::: {.panel-tabset}

### Vuosimuutos

```{r}
library(visu)

ryhmat <- c("01", "04", "07", "11")

ryhma_muutos <- pxwebtools::pxw_get_data(
  url = "https://pxdata.stat.fi/PxWeb/api/v1/fi/StatFin/khi/15b5.px/",
  query = list(
    "timeperiod_m" = "*",
    "coicop_46_20231201" = ryhmat,
    "contentscode" = "vm_khi"
  )
)

alku <- seq(max(ryhma_muutos$time), by = "-8 years", length.out = 2)[2]
ryhma_muutos <- ryhma_muutos[ryhma_muutos$time >= alku, ]

tekstit_ryhmat <- list(
  fi = list(
    otsikko = "Hyödykeryhmien vuosimuutos, %",
    selite = "Neljä painavinta pääryhmää kuluttajahintaindeksin korista",
    lahde = "Lähde: Tilastokeskus, kuluttajahintaindeksi",
    sarjat = c("01" = "Elintarvikkeet", "04" = "Asuminen ja energia",
               "07" = "Liikenne", "11" = "Ravintolat ja hotellit")
  ),
  sv = list(
    otsikko = "Varugruppernas årsförändring, %",
    selite = "De fyra tyngsta huvudgrupperna i konsumentprisindexets korg",
    lahde = "Källa: Statistikcentralen, konsumentprisindex",
    sarjat = c("01" = "Livsmedel", "04" = "Boende och energi",
               "07" = "Transport", "11" = "Restauranger och logitjänster")
  ),
  en = list(
    otsikko = "Annual change by commodity group, %",
    selite = "The four heaviest main groups in the consumer price index basket",
    lahde = "Source: Statistics Finland, Consumer Price Index",
    sarjat = c("01" = "Food", "04" = "Housing and energy",
               "07" = "Transport", "11" = "Restaurants and accommodation")
  )
)

kuvio_ryhmat <- function(kieli) {
  t <- tekstit_ryhmat[[kieli]]
  d <- ryhma_muutos
  d$ryhma <- factor(d$coicop_46_20231201, levels = names(t$sarjat), labels = t$sarjat)
  visu_plot(d, colour = "ryhma", title = t$otsikko,
            subtitle = t$selite, caption = t$lahde)
}

kuvio_ryhmat("fi") |>
  visu_interactive(
    subtitle = tekstit_ryhmat$fi$selite,
    caption = tekstit_ryhmat$fi$lahde
  )
```

```{r}
#| echo: false
#| output: asis
visu_downloads(kuvio_ryhmat, "hyodykeryhmat-vuosimuutos")
```

### Vaikutus vuosimuutokseen

```{r}
library(visu)

paaryhmat <- c("01", "02", "03", "04", "05", "06", "07",
               "08", "09", "10", "11", "12", "13")

vaikutus <- pxwebtools::pxw_get_data(
  url = "https://pxdata.stat.fi/PxWeb/api/v1/fi/StatFin/khi/15b5.px/",
  query = list(
    "timeperiod_m" = "*",
    "coicop_46_20231201" = paaryhmat,
    "contentscode" = "vv_khi"
  )
)

# Vaikutukset lasketaan vain nykyisella perusvuodella, joten sarja on lyhyt ja
# poikkileikkaus viimeisimmasta kuukaudesta kertoo siita enemman kuin aikasarja.
viimeisin <- vaikutus[!is.na(vaikutus$values), ]
viimeisin <- viimeisin[viimeisin$time == max(viimeisin$time), ]
viimeisin <- viimeisin[order(viimeisin$values), ]

nimet <- list(
  fi = c("01" = "Elintarvikkeet", "02" = "Alkoholi ja tupakka",
         "03" = "Vaatetus ja jalkineet", "04" = "Asuminen ja energia",
         "05" = "Kalusteet ja kodinhoito", "06" = "Terveys", "07" = "Liikenne",
         "08" = "Informaatio ja viestintä", "09" = "Kulttuuri ja vapaa-aika",
         "10" = "Koulutus", "11" = "Ravintolat ja hotellit",
         "12" = "Vakuutus- ja rahoituspalvelut", "13" = "Muut tavarat ja palvelut"),
  sv = c("01" = "Livsmedel", "02" = "Alkohol och tobak",
         "03" = "Kläder och skor", "04" = "Boende och energi",
         "05" = "Inventarier och hushållsvård", "06" = "Hälsovård",
         "07" = "Transport", "08" = "Information och kommunikation",
         "09" = "Kultur och fritid", "10" = "Utbildning",
         "11" = "Restauranger och logitjänster",
         "12" = "Försäkrings- och finanstjänster", "13" = "Övriga varor och tjänster"),
  en = c("01" = "Food", "02" = "Alcohol and tobacco",
         "03" = "Clothing and footwear", "04" = "Housing and energy",
         "05" = "Furnishings and household", "06" = "Health", "07" = "Transport",
         "08" = "Information and communication", "09" = "Culture and recreation",
         "10" = "Education", "11" = "Restaurants and accommodation",
         "12" = "Insurance and financial services", "13" = "Other goods and services")
)

kuukausi <- format(max(viimeisin$time), "%m/%Y")

tekstit_vaikutus <- list(
  fi = list(
    otsikko = paste0("Hyödykeryhmien vaikutus vuosimuutokseen ", kuukausi,
                     ", %-yksikköä"),
    selite = "Pääryhmien vaikutukset summautuvat kokonaisindeksin vuosimuutokseen",
    lahde = "Lähde: Tilastokeskus, kuluttajahintaindeksi"
  ),
  sv = list(
    otsikko = paste0("Varugruppernas inverkan på årsförändringen ", kuukausi,
                     ", procentenheter"),
    selite = "Huvudgruppernas inverkan summerar till totalindexets årsförändring",
    lahde = "Källa: Statistikcentralen, konsumentprisindex"
  ),
  en = list(
    otsikko = paste0("Contribution to the annual change by commodity group ",
                     kuukausi, ", percentage points"),
    selite = "The contributions of the main groups sum to the total index change",
    lahde = "Source: Statistics Finland, Consumer Price Index"
  )
)

kuvio_vaikutus <- function(kieli) {
  t <- tekstit_vaikutus[[kieli]]
  koodit <- as.character(viimeisin$coicop_46_20231201)
  d <- viimeisin
  # Pylvaat suuruusjarjestykseen: data on jo jarjestetty, joten tasojen
  # jarjestys seuraa arvoja.
  d$ryhma <- factor(nimet[[kieli]][koodit], levels = nimet[[kieli]][koodit])
  visu_plot(d, x = "ryhma", type = "col", title = t$otsikko,
            subtitle = t$selite, caption = t$lahde) +
    ggplot2::coord_flip()
}

kuvio_vaikutus("fi") |>
  visu_interactive(
    subtitle = tekstit_vaikutus$fi$selite,
    caption = tekstit_vaikutus$fi$lahde
  )
```

```{r}
#| echo: false
#| output: asis
visu_downloads(kuvio_vaikutus, "hyodykeryhmat-vaikutus")
```

:::

```{r}
#| echo: false
#| output: asis
visu_metadata(ryhma_muutos, "https://pxdata.stat.fi/PxWeb/api/v1/fi/StatFin/khi/15b5.px/")
```

Lähde: [Tilastokeskus, kuluttajahintaindeksi](https://pxdata.stat.fi/PxWeb/pxweb/fi/StatFin/StatFin__khi/), taulut 15b5, 15b7 ja 15b9.
