---
title: "Inflaatio"
visu:
  table_url:
    - "https://pxdata.stat.fi/PxWeb/api/v1/fi/StatFin/khi/15b5.px/"
    - "https://pxdata.stat.fi/PxWeb/api/v1/fi/StatFin/khi/15b7.px/"
    - "https://pxdata.stat.fi/PxWeb/api/v1/fi/StatFin/khi/15b9.px/"
    - "https://ec.europa.eu/eurostat/api/dissemination/sdmx/2.1/data/prc_hicp_minr/M.I25.TOTAL+TOT_X_NRG_FOOD.FI+EA20"
    - "https://ec.europa.eu/eurostat/api/dissemination/sdmx/2.1/data/prc_hicp_minr/M.I25.CP01+CP02+CP03+CP04+CP05+CP06+CP07+CP08+CP09+CP10+CP11+CP12+CP13.FI+EA20"
---

```{r}
#| echo: false
#| output: asis
visu::visu_updated_note()
```

Kolme mittaria samasta ilmiöstä. Kuluttajahintaindeksi (KHI) on kansallinen
inflaatiomittari, yhdenmukaistettu kuluttajahintaindeksi (YKHI) EU-maiden
vertailukelpoinen indeksi, ja YKHI:n ennakko on kuukauden vaihteessa
julkaistava pikaestimaatti noin kaksi viikkoa ennen varsinaista julkistusta.
YKHI kiintein veroin (YKHI-KIVE) kertoo, paljonko inflaatiota jäisi jäljelle
ilman välillisten verojen muutoksia.

Saman sarjan taso ja muutos ovat kuvion välilehdillä. Kuvion alta saa
ruotsin- ja englanninkielisen version ladattavana kuvana, ja kuvion tiedot
kertovat mistä taulusta luvut ovat.

## Kuluttajahinnat

::: {.panel-tabset}

### Vuosimuutos

```{r}
library(visu)
library(dplyr)

khi <- visu_get_data(
  url = "https://pxdata.stat.fi/PxWeb/api/v1/fi/StatFin/khi/15b5.px/",
  query = list(
    "timeperiod_m" = "*",
    "coicop_46_20231201" = "SSS",
    "contentscode" = "vm_khi"
  )
)

ykhi <- visu_get_data(
  url = "https://pxdata.stat.fi/PxWeb/api/v1/fi/StatFin/khi/15b7.px/",
  query = list(
    "timeperiod_m" = "*",
    "coicop_46_20231201" = "SSS",
    "contentscode" = "vm_ykhi"
  )
)

ennakko <- visu_get_data(
  url = "https://pxdata.stat.fi/PxWeb/api/v1/fi/StatFin/khi/15b9.px/",
  query = list(
    "timeperiod_m" = "*",
    "coicop_46_20231201" = "SSS",
    "contentscode" = "vm_ykhi_ennakko"
  )
)

muutos <- rbind(
  data.frame(time = khi$time, sarja = "khi", values = khi$values),
  data.frame(time = ykhi$time, sarja = "ykhi", values = ykhi$values),
  data.frame(time = ennakko$time, sarja = "ennakko", values = ennakko$values)
)

# Kaannokset elavat kuvion koodin vieressa: sama funktio piirtaa seka sivun
# suomenkielisen kuvion etta ladattavat kieliversiot.
tekstit <- list(
  fi = list(
    otsikko = "Kuluttajahintojen vuosimuutos, %",
    lahde = "Lähde: Tilastokeskus, kuluttajahintaindeksi",
    sarjat = c(khi = "Kuluttajahintaindeksi (KHI)",
               ykhi = "Yhdenmukaistettu (YKHI)",
               ennakko = "YKHI, ennakko")
  ),
  sv = list(
    otsikko = "Konsumentprisernas årsförändring, %",
    lahde = "Källa: Statistikcentralen, konsumentprisindex",
    sarjat = c(khi = "Konsumentprisindex (KPI)",
               ykhi = "Harmoniserat (HKPI)",
               ennakko = "HKPI, preliminär")
  ),
  en = list(
    otsikko = "Annual change in consumer prices, %",
    lahde = "Source: Statistics Finland, Consumer Price Index",
    sarjat = c(khi = "Consumer Price Index (CPI)",
               ykhi = "Harmonised (HICP)",
               ennakko = "HICP, preliminary")
  )
)

kuvio <- function(kieli) {
  t <- tekstit[[kieli]]
  d <- muutos
  d$mittari <- factor(d$sarja, levels = names(t$sarjat), labels = t$sarjat)
  visu_plot(d, colour = "mittari", title = t$otsikko, caption = t$lahde, lang = kieli,
            zeroline = TRUE)
}

kuvio("fi") |>
  visu_interactive(caption = tekstit$fi$lahde)
```

```{r}
#| echo: false
#| output: asis
visu_downloads(kuvio, "kuluttajahinnat-vuosimuutos")
```

### Indeksipisteluku

```{r}
library(visu)
library(dplyr)

khi_taso <- visu_get_data(
  url = "https://pxdata.stat.fi/PxWeb/api/v1/fi/StatFin/khi/15b5.px/",
  query = list(
    "timeperiod_m" = "*",
    "coicop_46_20231201" = "SSS",
    "contentscode" = "ip_khi"
  )
)

ykhi_taso <- visu_get_data(
  url = "https://pxdata.stat.fi/PxWeb/api/v1/fi/StatFin/khi/15b7.px/",
  query = list(
    "timeperiod_m" = "*",
    "coicop_46_20231201" = "SSS",
    "contentscode" = "ip_ykhi"
  )
)

taso <- rbind(
  data.frame(time = khi_taso$time, sarja = "khi", values = khi_taso$values),
  data.frame(time = ykhi_taso$time, sarja = "ykhi", values = ykhi_taso$values)
)

tekstit_taso <- list(
  fi = list(
    otsikko = "Kuluttajahintojen indeksipisteluku, 2025 = 100",
    lahde = "Lähde: Tilastokeskus, kuluttajahintaindeksi",
    sarjat = c(khi = "Kuluttajahintaindeksi (KHI)",
               ykhi = "Yhdenmukaistettu (YKHI)")
  ),
  sv = list(
    otsikko = "Konsumentpriserna, indextal, 2025 = 100",
    lahde = "Källa: Statistikcentralen, konsumentprisindex",
    sarjat = c(khi = "Konsumentprisindex (KPI)",
               ykhi = "Harmoniserat (HKPI)")
  ),
  en = list(
    otsikko = "Consumer prices, point figure, 2025 = 100",
    lahde = "Source: Statistics Finland, Consumer Price Index",
    sarjat = c(khi = "Consumer Price Index (CPI)",
               ykhi = "Harmonised (HICP)")
  )
)

kuvio_taso <- function(kieli) {
  t <- tekstit_taso[[kieli]]
  d <- taso
  d$mittari <- factor(d$sarja, levels = names(t$sarjat), labels = t$sarjat)
  visu_plot(d, colour = "mittari", title = t$otsikko, caption = t$lahde, lang = kieli)
}

kuvio_taso("fi") |>
  visu_interactive(caption = tekstit_taso$fi$lahde)
```

```{r}
#| echo: false
#| output: asis
visu_downloads(kuvio_taso, "kuluttajahinnat-taso")
```

:::

```{r}
#| echo: false
#| output: asis
visu_metadata(
  list(khi, ykhi, ennakko),
  c("https://pxdata.stat.fi/PxWeb/api/v1/fi/StatFin/khi/15b5.px/",
    "https://pxdata.stat.fi/PxWeb/api/v1/fi/StatFin/khi/15b7.px/",
    "https://pxdata.stat.fi/PxWeb/api/v1/fi/StatFin/khi/15b9.px/")
)
```

## Välillisten verojen vaikutus

```{r}
library(visu)
library(dplyr)

kive <- visu_get_data(
  url = "https://pxdata.stat.fi/PxWeb/api/v1/fi/StatFin/khi/15b7.px/",
  query = list(
    "timeperiod_m" = "*",
    "coicop_46_20231201" = "SSS",
    "contentscode" = c("vm_ykhi", "vm_ykhi_kive")
  )
)

tekstit_kive <- list(
  fi = list(
    otsikko = "YKHI:n vuosimuutos alkuperäisin ja kiintein veroin, %",
    selite = "Sarjojen ero on välillisten verojen muutosten vaikutus",
    lahde = "Lähde: Tilastokeskus, kuluttajahintaindeksi",
    sarjat = c(vm_ykhi = "YKHI", vm_ykhi_kive = "YKHI kiintein veroin")
  ),
  sv = list(
    otsikko = "HKPI:s årsförändring med ursprungliga och konstanta skatter, %",
    selite = "Skillnaden mellan serierna är de indirekta skatternas inverkan",
    lahde = "Källa: Statistikcentralen, konsumentprisindex",
    sarjat = c(vm_ykhi = "HKPI", vm_ykhi_kive = "HKPI, konstanta skatter")
  ),
  en = list(
    otsikko = "Annual change in HICP at original and constant taxes, %",
    selite = "The gap between the series is the effect of indirect tax changes",
    lahde = "Source: Statistics Finland, Consumer Price Index",
    sarjat = c(vm_ykhi = "HICP", vm_ykhi_kive = "HICP at constant taxes")
  )
)

kuvio_kive <- function(kieli) {
  t <- tekstit_kive[[kieli]]
  d <- kive
  d$mittari <- factor(d$contentscode, levels = names(t$sarjat), labels = t$sarjat)
  visu_plot(d, colour = "mittari", title = t$otsikko,
            subtitle = t$selite, caption = t$lahde, lang = kieli, zeroline = TRUE)
}

kuvio_kive("fi") |>
  visu_interactive(
    subtitle = tekstit_kive$fi$selite,
    caption = tekstit_kive$fi$lahde
  )
```

```{r}
#| echo: false
#| output: asis
visu_downloads(kuvio_kive, "ykhi-kive")
visu_metadata(kive, "https://pxdata.stat.fi/PxWeb/api/v1/fi/StatFin/khi/15b7.px/")
```

## Hyödykeryhmät

::: {.panel-tabset}

### Vuosimuutos

```{r}
library(visu)
library(dplyr)

ryhmat <- c("01", "04", "07", "11")

ryhma_muutos <- visu_get_data(
  url = "https://pxdata.stat.fi/PxWeb/api/v1/fi/StatFin/khi/15b5.px/",
  query = list(
    "timeperiod_m" = "*",
    "coicop_46_20231201" = ryhmat,
    "contentscode" = "vm_khi"
  )
)

tekstit_ryhmat <- list(
  fi = list(
    otsikko = "Hyödykeryhmien vuosimuutos, %",
    selite = "Neljä painavinta pääryhmää kuluttajahintaindeksin korista",
    lahde = "Lähde: Tilastokeskus, kuluttajahintaindeksi",
    sarjat = c("01" = "Elintarvikkeet", "04" = "Asuminen ja energia",
               "07" = "Liikenne", "11" = "Ravintolat ja hotellit")
  ),
  sv = list(
    otsikko = "Varugruppernas årsförändring, %",
    selite = "De fyra tyngsta huvudgrupperna i konsumentprisindexets korg",
    lahde = "Källa: Statistikcentralen, konsumentprisindex",
    sarjat = c("01" = "Livsmedel", "04" = "Boende och energi",
               "07" = "Transport", "11" = "Restauranger och logitjänster")
  ),
  en = list(
    otsikko = "Annual change by commodity group, %",
    selite = "The four heaviest main groups in the consumer price index basket",
    lahde = "Source: Statistics Finland, Consumer Price Index",
    sarjat = c("01" = "Food", "04" = "Housing and energy",
               "07" = "Transport", "11" = "Restaurants and accommodation")
  )
)

kuvio_ryhmat <- function(kieli) {
  t <- tekstit_ryhmat[[kieli]]
  d <- ryhma_muutos
  d$ryhma <- factor(d$coicop_46_20231201, levels = names(t$sarjat), labels = t$sarjat)
  visu_plot(d, colour = "ryhma", title = t$otsikko,
            subtitle = t$selite, caption = t$lahde, lang = kieli, zeroline = TRUE)
}

kuvio_ryhmat("fi") |>
  visu_interactive(
    subtitle = tekstit_ryhmat$fi$selite,
    caption = tekstit_ryhmat$fi$lahde
  )
```

```{r}
#| echo: false
#| output: asis
visu_downloads(kuvio_ryhmat, "hyodykeryhmat-vuosimuutos")
```

### Vaikutus vuosimuutokseen

```{r}
library(visu)
library(dplyr)

paaryhmat <- c("01", "02", "03", "04", "05", "06", "07",
               "08", "09", "10", "11", "12", "13")

vaikutus <- visu_get_data(
  url = "https://pxdata.stat.fi/PxWeb/api/v1/fi/StatFin/khi/15b5.px/",
  query = list(
    "timeperiod_m" = "*",
    "coicop_46_20231201" = paaryhmat,
    "contentscode" = "vv_khi"
  )
)

# Vaikutukset lasketaan vain nykyisella perusvuodella, joten sarja on lyhyt ja
# poikkileikkaus viimeisimmasta kuukaudesta kertoo siita enemman kuin aikasarja.
viimeisin <- vaikutus |>
  filter(!is.na(values), time == max(time)) |>
  arrange(values)

nimet <- list(
  fi = c("01" = "Elintarvikkeet", "02" = "Alkoholi ja tupakka",
         "03" = "Vaatetus ja jalkineet", "04" = "Asuminen ja energia",
         "05" = "Kalusteet ja kodinhoito", "06" = "Terveys", "07" = "Liikenne",
         "08" = "Informaatio ja viestintä", "09" = "Kulttuuri ja vapaa-aika",
         "10" = "Koulutus", "11" = "Ravintolat ja hotellit",
         "12" = "Vakuutus- ja rahoituspalvelut", "13" = "Muut tavarat ja palvelut"),
  sv = c("01" = "Livsmedel", "02" = "Alkohol och tobak",
         "03" = "Kläder och skor", "04" = "Boende och energi",
         "05" = "Inventarier och hushållsvård", "06" = "Hälsovård",
         "07" = "Transport", "08" = "Information och kommunikation",
         "09" = "Kultur och fritid", "10" = "Utbildning",
         "11" = "Restauranger och logitjänster",
         "12" = "Försäkrings- och finanstjänster", "13" = "Övriga varor och tjänster"),
  en = c("01" = "Food", "02" = "Alcohol and tobacco",
         "03" = "Clothing and footwear", "04" = "Housing and energy",
         "05" = "Furnishings and household", "06" = "Health", "07" = "Transport",
         "08" = "Information and communication", "09" = "Culture and recreation",
         "10" = "Education", "11" = "Restaurants and accommodation",
         "12" = "Insurance and financial services", "13" = "Other goods and services")
)

kuukausi <- format(max(viimeisin$time), "%m/%Y")

tekstit_vaikutus <- list(
  fi = list(
    otsikko = paste0("Hyödykeryhmien vaikutus vuosimuutokseen ", kuukausi,
                     ", %-yksikköä"),
    selite = "Pääryhmien vaikutukset summautuvat kokonaisindeksin vuosimuutokseen",
    lahde = "Lähde: Tilastokeskus, kuluttajahintaindeksi"
  ),
  sv = list(
    otsikko = paste0("Varugruppernas inverkan på årsförändringen ", kuukausi,
                     ", procentenheter"),
    selite = "Huvudgruppernas inverkan summerar till totalindexets årsförändring",
    lahde = "Källa: Statistikcentralen, konsumentprisindex"
  ),
  en = list(
    otsikko = paste0("Contribution to the annual change by commodity group ",
                     kuukausi, ", percentage points"),
    selite = "The contributions of the main groups sum to the total index change",
    lahde = "Source: Statistics Finland, Consumer Price Index"
  )
)

kuvio_vaikutus <- function(kieli) {
  t <- tekstit_vaikutus[[kieli]]
  koodit <- as.character(viimeisin$coicop_46_20231201)
  d <- viimeisin
  # Pylvaat suuruusjarjestykseen: data on jo jarjestetty, joten tasojen
  # jarjestys seuraa arvoja.
  d$ryhma <- factor(nimet[[kieli]][koodit], levels = nimet[[kieli]][koodit])
  visu_plot(d, x = "ryhma", type = "col", title = t$otsikko,
            subtitle = t$selite, caption = t$lahde, lang = kieli, zeroline = TRUE) +
    ggplot2::coord_flip()
}

kuvio_vaikutus("fi") |>
  visu_interactive(
    subtitle = tekstit_vaikutus$fi$selite,
    caption = tekstit_vaikutus$fi$lahde
  )
```

```{r}
#| echo: false
#| output: asis
visu_downloads(kuvio_vaikutus, "hyodykeryhmat-vaikutus")
```

:::

```{r}
#| echo: false
#| output: asis
visu_metadata(ryhma_muutos, "https://pxdata.stat.fi/PxWeb/api/v1/fi/StatFin/khi/15b5.px/")
```

## Suomi ja euroalue

Vertailu euroalueeseen tulee Eurostatin yhdenmukaistetusta indeksistä, jolloin
molemmat alueet on laskettu samalla menetelmällä. Haettu sarja on
indeksipisteluku, ja vuosimuutos lasketaan siitä itse. Niin sama haku riittää
sekä tasolle että muutokselle, eikä indeksin ja valmiiksi lasketun muutoksen
välillä voi syntyä eroa. Omalla kaavalla laskettu muutos vastaa Eurostatin
julkaisemaa muutosta 0,05 prosenttiyksikön tarkkuudella, mikä on tasan puolet
julkaistun luvun viimeisestä desimaalista.

Pohjainflaatio on indeksi ilman energiaa, elintarvikkeita, alkoholia ja
tupakkaa. Nämä erät heiluvat eniten ja usein muusta hintakehityksestä
riippumattomista syistä, joten pohjainflaatio kertoo paremmin siitä, mihin
hinnat ovat laaja-alaisesti menossa.

::: {.panel-tabset}

### Vuosimuutos

```{r}
library(visu)
library(dplyr)

euroalue <- visu_get_eurostat(
  "https://ec.europa.eu/eurostat/api/dissemination/sdmx/2.1/data/prc_hicp_minr/M.I25.TOTAL+TOT_X_NRG_FOOD.FI+EA20"
) |>
  group_by(coicop18, geo) |>
  mutate(vuosimuutos = visu_change(values, time)) |>
  ungroup()

# Suomi ensin, jotta se saa paletin ensimmaisen varin kuten sivun muissakin
# kuvioissa.
alueet <- list(
  fi = c(FI = "Suomi", EA20 = "Euroalue"),
  sv = c(FI = "Finland", EA20 = "Euroområdet"),
  en = c(FI = "Finland", EA20 = "Euro area")
)

merkitse_alue <- function(d, kieli) {
  d$alue <- factor(as.character(d$geo), levels = names(alueet[[kieli]]),
                   labels = alueet[[kieli]])
  d
}

tekstit_vertailu <- list(
  fi = list(
    otsikko = "Yhdenmukaistetun kuluttajahintaindeksin vuosimuutos, %",
    selite = "Sama menetelmä molemmilla alueilla",
    lahde = "Lähde: Eurostat, yhdenmukaistettu kuluttajahintaindeksi"
  ),
  sv = list(
    otsikko = "Det harmoniserade konsumentprisindexets årsförändring, %",
    selite = "Samma metod för båda områdena",
    lahde = "Källa: Eurostat, harmoniserat konsumentprisindex"
  ),
  en = list(
    otsikko = "Annual change in the harmonised index of consumer prices, %",
    selite = "The same method for both areas",
    lahde = "Source: Eurostat, Harmonised Index of Consumer Prices"
  )
)

kuvio_vertailu <- function(kieli) {
  t <- tekstit_vertailu[[kieli]]
  d <- merkitse_alue(filter(euroalue, coicop18 == "TOTAL"), kieli)
  visu_plot(d, y = "vuosimuutos", colour = "alue", title = t$otsikko,
            subtitle = t$selite, caption = t$lahde, lang = kieli, zeroline = TRUE)
}

kuvio_vertailu("fi") |>
  visu_interactive(
    subtitle = tekstit_vertailu$fi$selite,
    caption = tekstit_vertailu$fi$lahde
  )
```

```{r}
#| echo: false
#| output: asis
visu_downloads(kuvio_vertailu, "inflaatio-euroalue")
```

### Pohjainflaatio

```{r}
library(visu)
library(dplyr)

tekstit_pohja <- list(
  fi = list(
    otsikko = "Pohjainflaation vuosimuutos, %",
    selite = "Ilman energiaa, elintarvikkeita, alkoholia ja tupakkaa",
    lahde = "Lähde: Eurostat, yhdenmukaistettu kuluttajahintaindeksi"
  ),
  sv = list(
    otsikko = "Den underliggande inflationens årsförändring, %",
    selite = "Utan energi, livsmedel, alkohol och tobak",
    lahde = "Källa: Eurostat, harmoniserat konsumentprisindex"
  ),
  en = list(
    otsikko = "Annual change in core inflation, %",
    selite = "Excluding energy, food, alcohol and tobacco",
    lahde = "Source: Eurostat, Harmonised Index of Consumer Prices"
  )
)

kuvio_pohja <- function(kieli) {
  t <- tekstit_pohja[[kieli]]
  d <- merkitse_alue(filter(euroalue, coicop18 == "TOT_X_NRG_FOOD"), kieli)
  visu_plot(d, y = "vuosimuutos", colour = "alue", title = t$otsikko,
            subtitle = t$selite, caption = t$lahde, lang = kieli, zeroline = TRUE)
}

kuvio_pohja("fi") |>
  visu_interactive(
    subtitle = tekstit_pohja$fi$selite,
    caption = tekstit_pohja$fi$lahde
  )
```

```{r}
#| echo: false
#| output: asis
visu_downloads(kuvio_pohja, "inflaatio-euroalue-pohja")
```

### Indeksipisteluku

```{r}
library(visu)
library(dplyr)

tekstit_euroalue_taso <- list(
  fi = list(
    otsikko = "Yhdenmukaistettu kuluttajahintaindeksi, 2025 = 100",
    selite = "Sama sarja, josta vuosimuutos on laskettu",
    lahde = "Lähde: Eurostat, yhdenmukaistettu kuluttajahintaindeksi"
  ),
  sv = list(
    otsikko = "Harmoniserat konsumentprisindex, 2025 = 100",
    selite = "Samma serie som årsförändringen räknats från",
    lahde = "Källa: Eurostat, harmoniserat konsumentprisindex"
  ),
  en = list(
    otsikko = "Harmonised index of consumer prices, 2025 = 100",
    selite = "The same series the annual change is derived from",
    lahde = "Source: Eurostat, Harmonised Index of Consumer Prices"
  )
)

kuvio_euroalue_taso <- function(kieli) {
  t <- tekstit_euroalue_taso[[kieli]]
  d <- merkitse_alue(filter(euroalue, coicop18 == "TOTAL"), kieli)
  visu_plot(d, colour = "alue", title = t$otsikko,
            subtitle = t$selite, caption = t$lahde, lang = kieli)
}

kuvio_euroalue_taso("fi") |>
  visu_interactive(
    subtitle = tekstit_euroalue_taso$fi$selite,
    caption = tekstit_euroalue_taso$fi$lahde
  )
```

```{r}
#| echo: false
#| output: asis
visu_downloads(kuvio_euroalue_taso, "inflaatio-euroalue-taso")
```

:::

```{r}
#| echo: false
#| output: asis
visu_metadata(
  euroalue,
  "https://ec.europa.eu/eurostat/api/dissemination/sdmx/2.1/data/prc_hicp_minr/M.I25.TOTAL+TOT_X_NRG_FOOD.FI+EA20"
)
```

## Pääryhmät Suomessa ja euroalueella

Sama vertailu pääryhmittäin, ryhmä kerrallaan omassa ruudussaan. Luokitus on
sama kuin sivun yllä olevissa kansallisissa kuvioissa, joten ryhmät ovat
vertailukelpoisia niiden kanssa. Asteikko on kaikissa ruuduissa sama, jotta
ruudut ovat vertailukelpoisia myös keskenään: siitä näkee yhdellä silmäyksellä,
mitkä ryhmät heiluvat ja mitkä eivät.

```{r}
#| fig-height: 8

library(visu)
library(dplyr)

paaryhmat <- visu_get_eurostat(
  "https://ec.europa.eu/eurostat/api/dissemination/sdmx/2.1/data/prc_hicp_minr/M.I25.CP01+CP02+CP03+CP04+CP05+CP06+CP07+CP08+CP09+CP10+CP11+CP12+CP13.FI+EA20"
) |>
  group_by(coicop18, geo) |>
  mutate(vuosimuutos = visu_change(values, time)) |>
  ungroup()

tekstit_paaryhmat <- list(
  fi = list(
    otsikko = "Inflaatio pääryhmittäin, %",
    selite = "Yhdenmukaistetun indeksin vuosimuutos, yhteinen asteikko",
    lahde = "Lähde: Eurostat, yhdenmukaistettu kuluttajahintaindeksi"
  ),
  sv = list(
    otsikko = "Inflationen efter huvudgrupp, %",
    selite = "Det harmoniserade indexets årsförändring, gemensam skala",
    lahde = "Källa: Eurostat, harmoniserat konsumentprisindex"
  ),
  en = list(
    otsikko = "Inflation by main group, %",
    selite = "Annual change in the harmonised index, shared scale",
    lahde = "Source: Eurostat, Harmonised Index of Consumer Prices"
  )
)

kuvio_paaryhmat <- function(kieli) {
  t <- tekstit_paaryhmat[[kieli]]
  # Samat ryhmanimet kuin sivun kansallisissa kuvioissa, jotka kayttavat
  # samaa luokitusta; Eurostatin koodit ovat CP-alkuisia, kansalliset
  # pelkkia numeroita.
  ryhmat <- stats::setNames(nimet[[kieli]], paste0("CP", names(nimet[[kieli]])))
  d <- merkitse_alue(paaryhmat, kieli)
  d$ryhma <- factor(ryhmat[as.character(d$coicop18)], levels = ryhmat)
  visu_plot(d, y = "vuosimuutos", colour = "alue", facet = "ryhma",
            title = t$otsikko, subtitle = t$selite, caption = t$lahde,
            lang = kieli, zeroline = TRUE)
}

kuvio_paaryhmat("fi") |>
  visu_interactive(
    subtitle = tekstit_paaryhmat$fi$selite,
    caption = tekstit_paaryhmat$fi$lahde,
    height = 800
  )
```

```{r}
#| echo: false
#| output: asis
visu_downloads(kuvio_paaryhmat, "inflaatio-euroalue-paaryhmat", height = 8)
visu_metadata(
  paaryhmat,
  "https://ec.europa.eu/eurostat/api/dissemination/sdmx/2.1/data/prc_hicp_minr/M.I25.CP01+CP02+CP03+CP04+CP05+CP06+CP07+CP08+CP09+CP10+CP11+CP12+CP13.FI+EA20"
)
```

Lähteet: [Tilastokeskus, kuluttajahintaindeksi](https://pxdata.stat.fi/PxWeb/pxweb/fi/StatFin/StatFin__khi/), taulut 15b5, 15b7 ja 15b9, sekä [Eurostat, yhdenmukaistettu kuluttajahintaindeksi](https://ec.europa.eu/eurostat/databrowser/view/prc_hicp_minr/), aineisto prc_hicp_minr.
