---
title: "Inflaatio"
visu:
  table_url:
    - "https://pxdata.stat.fi/PxWeb/api/v1/fi/StatFin/khi/15b5.px/"
    - "https://pxdata.stat.fi/PxWeb/api/v1/fi/StatFin/khi/15b7.px/"
    - "https://pxdata.stat.fi/PxWeb/api/v1/fi/StatFin/khi/15b9.px/"
---

Kolme mittaria samasta ilmiöstä. Kuluttajahintaindeksi (KHI) on kansallinen
inflaatiomittari, yhdenmukaistettu kuluttajahintaindeksi (YKHI) EU-maiden
vertailukelpoinen indeksi, ja YKHI:n ennakko on kuukauden lopussa julkaistava
pikaestimaatti, joka tulee saataville noin kaksi viikkoa ennen varsinaista
julkistusta. YKHI kiintein veroin (YKHI-KIVE) kertoo, paljonko inflaatiota
jäisi jäljelle ilman välillisten verojen muutoksia.

Sivu lukee kolmea taulua, ja mikä tahansa niistä päivittyy, kuvio rakennetaan
uudelleen. Ennakkotaulu päivittyy kuukauden vaihteessa, KHI ja YKHI
kuukauden puolivälissä.

## Vuosimuutos

```{r}
library(visu)

khi <- pxwebtools::pxw_get_data(
  url = "https://pxdata.stat.fi/PxWeb/api/v1/fi/StatFin/khi/15b5.px/",
  query = list(
    "timeperiod_m" = "*",
    "coicop_46_20231201" = "SSS",
    "contentscode" = "vm_khi"
  )
)

ykhi <- pxwebtools::pxw_get_data(
  url = "https://pxdata.stat.fi/PxWeb/api/v1/fi/StatFin/khi/15b7.px/",
  query = list(
    "timeperiod_m" = "*",
    "coicop_46_20231201" = "SSS",
    "contentscode" = "vm_ykhi"
  )
)

ennakko <- pxwebtools::pxw_get_data(
  url = "https://pxdata.stat.fi/PxWeb/api/v1/fi/StatFin/khi/15b9.px/",
  query = list(
    "timeperiod_m" = "*",
    "coicop_46_20231201" = "SSS",
    "contentscode" = "vm_ykhi_ennakko"
  )
)

muutos <- rbind(
  data.frame(time = khi$time, sarja = "Kuluttajahintaindeksi (KHI)", values = khi$values),
  data.frame(time = ykhi$time, sarja = "Yhdenmukaistettu (YKHI)", values = ykhi$values),
  data.frame(time = ennakko$time, sarja = "YKHI, ennakko", values = ennakko$values)
)

muutos$sarja <- factor(muutos$sarja, levels = c(
  "Kuluttajahintaindeksi (KHI)", "Yhdenmukaistettu (YKHI)", "YKHI, ennakko"
))

# Ennakkotaulu kattaa vain kulumassa olevan vuoden, joten koko historia
# hukuttaisi sen. Kaikkia sarjoja rajataan samalta kohdalta.
alku <- seq(max(muutos$time), by = "-8 years", length.out = 2)[2]
muutos <- muutos[muutos$time >= alku, ]

muutos |>
  visu_plot(colour = "sarja", title = "Kuluttajahintojen vuosimuutos, %") |>
  visu_interactive(caption = "Lähde: Tilastokeskus, kuluttajahintaindeksi")
```

## Indeksipisteluku

```{r}
library(visu)

khi_taso <- pxwebtools::pxw_get_data(
  url = "https://pxdata.stat.fi/PxWeb/api/v1/fi/StatFin/khi/15b5.px/",
  query = list(
    "timeperiod_m" = "*",
    "coicop_46_20231201" = "SSS",
    "contentscode" = "ip_khi"
  )
)

ykhi_taso <- pxwebtools::pxw_get_data(
  url = "https://pxdata.stat.fi/PxWeb/api/v1/fi/StatFin/khi/15b7.px/",
  query = list(
    "timeperiod_m" = "*",
    "coicop_46_20231201" = "SSS",
    "contentscode" = "ip_ykhi"
  )
)

taso <- rbind(
  data.frame(time = khi_taso$time, sarja = "Kuluttajahintaindeksi (KHI)",
             values = khi_taso$values),
  data.frame(time = ykhi_taso$time, sarja = "Yhdenmukaistettu (YKHI)",
             values = ykhi_taso$values)
)

taso |>
  visu_plot(
    colour = "sarja",
    title = "Kuluttajahintojen indeksipisteluku, 2025 = 100"
  ) |>
  visu_interactive(caption = "Lähde: Tilastokeskus, kuluttajahintaindeksi")
```

## Välillisten verojen vaikutus

```{r}
library(visu)

kive <- pxwebtools::pxw_get_data(
  url = "https://pxdata.stat.fi/PxWeb/api/v1/fi/StatFin/khi/15b7.px/",
  query = list(
    "timeperiod_m" = "*",
    "coicop_46_20231201" = "SSS",
    "contentscode" = c("vm_ykhi", "vm_ykhi_kive")
  )
)

kive$sarja <- factor(
  kive$contentscode,
  levels = c("vm_ykhi", "vm_ykhi_kive"),
  labels = c("YKHI", "YKHI kiintein veroin")
)

alku <- seq(max(kive$time), by = "-8 years", length.out = 2)[2]
kive <- kive[kive$time >= alku, ]

kive |>
  visu_plot(
    colour = "sarja",
    title = "YKHI:n vuosimuutos alkuperäisin ja kiintein veroin, %"
  ) |>
  visu_interactive(
    subtitle = "Sarjojen ero on välillisten verojen muutosten vaikutus",
    caption = "Lähde: Tilastokeskus, kuluttajahintaindeksi"
  )
```

## Hyödykeryhmien vuosimuutos

```{r}
library(visu)

ryhmat <- c(
  "01" = "Elintarvikkeet",
  "04" = "Asuminen ja energia",
  "07" = "Liikenne",
  "11" = "Ravintolat ja hotellit"
)

ryhma_muutos <- pxwebtools::pxw_get_data(
  url = "https://pxdata.stat.fi/PxWeb/api/v1/fi/StatFin/khi/15b5.px/",
  query = list(
    "timeperiod_m" = "*",
    "coicop_46_20231201" = names(ryhmat),
    "contentscode" = "vm_khi"
  )
)

ryhma_muutos$ryhma <- factor(
  ryhma_muutos$coicop_46_20231201,
  levels = names(ryhmat),
  labels = ryhmat
)

alku <- seq(max(ryhma_muutos$time), by = "-8 years", length.out = 2)[2]
ryhma_muutos <- ryhma_muutos[ryhma_muutos$time >= alku, ]

ryhma_muutos |>
  visu_plot(
    colour = "ryhma",
    title = "Hyödykeryhmien vuosimuutos, %"
  ) |>
  visu_interactive(
    subtitle = "Neljä painavinta pääryhmää kuluttajahintaindeksin korista",
    caption = "Lähde: Tilastokeskus, kuluttajahintaindeksi"
  )
```

## Mistä vuosimuutos syntyi

```{r}
library(visu)

paaryhmat <- c(
  "01" = "Elintarvikkeet",
  "02" = "Alkoholi ja tupakka",
  "03" = "Vaatetus ja jalkineet",
  "04" = "Asuminen ja energia",
  "05" = "Kalusteet ja kodinhoito",
  "06" = "Terveys",
  "07" = "Liikenne",
  "08" = "Informaatio ja viestintä",
  "09" = "Kulttuuri ja vapaa-aika",
  "10" = "Koulutus",
  "11" = "Ravintolat ja hotellit",
  "12" = "Vakuutus- ja rahoituspalvelut",
  "13" = "Muut tavarat ja palvelut"
)

vaikutus <- pxwebtools::pxw_get_data(
  url = "https://pxdata.stat.fi/PxWeb/api/v1/fi/StatFin/khi/15b5.px/",
  query = list(
    "timeperiod_m" = "*",
    "coicop_46_20231201" = names(paaryhmat),
    "contentscode" = "vv_khi"
  )
)

# Vaikutukset lasketaan vain nykyisella perusvuodella, joten sarja on lyhyt ja
# poikkileikkaus viimeisimmasta kuukaudesta kertoo siita enemman kuin aikasarja.
# Pylvaat suuruusjarjestykseen: taso muodostaa tekijajarjestyksen.
viimeisin <- vaikutus[!is.na(vaikutus$values) & vaikutus$time == max(vaikutus$time[!is.na(vaikutus$values)]), ]
viimeisin <- viimeisin[order(viimeisin$values), ]
viimeisin$ryhma <- factor(
  paaryhmat[as.character(viimeisin$coicop_46_20231201)],
  levels = paaryhmat[as.character(viimeisin$coicop_46_20231201)]
)

kuvio <- visu_plot(
  viimeisin,
  x = "ryhma",
  type = "col",
  title = paste0(
    "Hyödykeryhmien vaikutus vuosimuutokseen ",
    format(max(viimeisin$time), "%m/%Y"), ", %-yksikköä"
  )
)

visu_interactive(
  kuvio + ggplot2::coord_flip(),
  subtitle = "Pääryhmien vaikutukset summautuvat kokonaisindeksin vuosimuutokseen",
  caption = "Lähde: Tilastokeskus, kuluttajahintaindeksi"
)
```

Lähde: [Tilastokeskus, kuluttajahintaindeksi](https://pxdata.stat.fi/PxWeb/pxweb/fi/StatFin/StatFin__khi/), taulut 15b5, 15b7 ja 15b9.
