---
title: "Kotitaloudet"
visu:
  table_url:
    - "https://pxdata.stat.fi/PxWeb/api/v1/fi/StatFin/ntp/15a8.px/"
    - "https://pxdata.stat.fi/PxWeb/api/v1/fi/StatFin/rtp/129g.px/"
---

Kotitalouksien taloudellinen asema kahdesta suunnasta: paljonko tuloista jää
säästöön ja paljonko velkaa on suhteessa tuloihin. Säästämisaste on
sektoritilien tunnusluku ja velkaantumisaste rahoitustilinpidon.

## Säästämisaste

::: {.panel-tabset}

### Kotitaloudet

```{r}
library(visu)

saastaminen <- pxwebtools::pxw_get_data(
  url = "https://pxdata.stat.fi/PxWeb/api/v1/fi/StatFin/ntp/15a8.px/",
  query = list(
    "timeperiod_q" = "*",
    "sektoriluokitus_7_20230101" = "S14",
    "contentscode" = c("ntp-tasm_b8n", "ntp-kausit_b8n")
  )
)

tekstit <- list(
  fi = list(
    otsikko = "Kotitalouksien säästämisaste, %",
    selite = "Säästö suhteessa käytettävissä olevaan tuloon",
    lahde = "Lähde: Tilastokeskus, kansantalouden sektoritilit",
    sarjat = c("ntp-tasm_b8n" = "Alkuperäinen", "ntp-kausit_b8n" = "Kausitasoitettu")
  ),
  sv = list(
    otsikko = "Hushållens sparkvot, %",
    selite = "Sparande i förhållande till disponibel inkomst",
    lahde = "Källa: Statistikcentralen, sektorräkenskaper",
    sarjat = c("ntp-tasm_b8n" = "Ursprunglig", "ntp-kausit_b8n" = "Säsongrensad")
  ),
  en = list(
    otsikko = "Household saving rate, %",
    selite = "Saving relative to disposable income",
    lahde = "Source: Statistics Finland, sector accounts",
    sarjat = c("ntp-tasm_b8n" = "Original", "ntp-kausit_b8n" = "Seasonally adjusted")
  )
)

kuvio <- function(kieli) {
  t <- tekstit[[kieli]]
  d <- saastaminen
  # Sama ilmio eri tavalla siloitettuna: sama vari, kausitasoitettu paksummalla.
  d$sarja <- factor(d$contentscode, levels = names(t$sarjat), labels = t$sarjat)
  visu_plot(d, linewidth = "sarja", title = t$otsikko,
            subtitle = t$selite, caption = t$lahde)
}

kuvio("fi") |>
  visu_interactive(subtitle = tekstit$fi$selite, caption = tekstit$fi$lahde)
```

```{r}
#| echo: false
#| output: asis
visu_downloads(kuvio, "saastamisaste")
```

### Investointiaste

```{r}
library(visu)

investoinnit <- pxwebtools::pxw_get_data(
  url = "https://pxdata.stat.fi/PxWeb/api/v1/fi/StatFin/ntp/15a8.px/",
  query = list(
    "timeperiod_q" = "*",
    "sektoriluokitus_7_20230101" = c("S14", "S11"),
    "contentscode" = "ntp-kausit_p51k"
  )
)

tekstit_inv <- list(
  fi = list(
    otsikko = "Investointiaste, kausitasoitettu, %",
    selite = "Kiinteän pääoman bruttomuodostus suhteessa sektorin tuloon",
    lahde = "Lähde: Tilastokeskus, kansantalouden sektoritilit",
    sarjat = c(S14 = "Kotitaloudet", S11 = "Yritykset")
  ),
  sv = list(
    otsikko = "Investeringsgrad, säsongrensad, %",
    selite = "Fast bruttoinvestering i förhållande till sektorns inkomst",
    lahde = "Källa: Statistikcentralen, sektorräkenskaper",
    sarjat = c(S14 = "Hushåll", S11 = "Företag")
  ),
  en = list(
    otsikko = "Investment rate, seasonally adjusted, %",
    selite = "Gross fixed capital formation relative to sector income",
    lahde = "Source: Statistics Finland, sector accounts",
    sarjat = c(S14 = "Households", S11 = "Corporations")
  )
)

kuvio_inv <- function(kieli) {
  t <- tekstit_inv[[kieli]]
  d <- investoinnit
  d$sektori <- factor(d$sektoriluokitus_7_20230101, levels = names(t$sarjat),
                      labels = t$sarjat)
  visu_plot(d, colour = "sektori", title = t$otsikko,
            subtitle = t$selite, caption = t$lahde)
}

kuvio_inv("fi") |>
  visu_interactive(subtitle = tekstit_inv$fi$selite, caption = tekstit_inv$fi$lahde)
```

```{r}
#| echo: false
#| output: asis
visu_downloads(kuvio_inv, "investointiaste")
```

:::

```{r}
#| echo: false
#| output: asis
visu_metadata(saastaminen, "https://pxdata.stat.fi/PxWeb/api/v1/fi/StatFin/ntp/15a8.px/")
```

## Velkaantuminen

::: {.panel-tabset}

### Velkaantumisaste

```{r}
library(visu)

velkaantuminen <- pxwebtools::pxw_get_data(
  url = "https://pxdata.stat.fi/PxWeb/api/v1/fi/StatFin/rtp/129g.px/",
  query = list(
    "timeperiod_q" = "*",
    "sektoriluokitus_7_20230101" = "S14",
    "contentscode" = "F4_B6N"
  )
)

tekstit_velka <- list(
  fi = list(
    otsikko = "Kotitalouksien velkaantumisaste, %",
    selite = "Lainat suhteessa neljän vuosineljänneksen käytettävissä olevaan tuloon",
    lahde = "Lähde: Tilastokeskus, kansantalouden rahoitustilinpito"
  ),
  sv = list(
    otsikko = "Hushållens skuldsättningsgrad, %",
    selite = "Lån i förhållande till disponibel inkomst under fyra kvartal",
    lahde = "Källa: Statistikcentralen, finansräkenskaper"
  ),
  en = list(
    otsikko = "Household indebtedness ratio, %",
    selite = "Loans relative to disposable income over four quarters",
    lahde = "Source: Statistics Finland, financial accounts"
  )
)

kuvio_velka <- function(kieli) {
  t <- tekstit_velka[[kieli]]
  visu_plot(velkaantuminen, title = t$otsikko, subtitle = t$selite, caption = t$lahde)
}

kuvio_velka("fi") |>
  visu_interactive(subtitle = tekstit_velka$fi$selite,
                   caption = tekstit_velka$fi$lahde)
```

```{r}
#| echo: false
#| output: asis
visu_downloads(kuvio_velka, "velkaantumisaste")
```

### Lainakanta

```{r}
library(visu)

lainat <- pxwebtools::pxw_get_data(
  url = "https://pxdata.stat.fi/PxWeb/api/v1/fi/StatFin/rtp/129g.px/",
  query = list(
    "timeperiod_q" = "*",
    "sektoriluokitus_7_20230101" = "S14",
    "contentscode" = c("F4", "F423")
  )
)

tekstit_lainat <- list(
  fi = list(
    otsikko = "Kotitalouksien lainat, miljoonaa euroa",
    lahde = "Lähde: Tilastokeskus, kansantalouden rahoitustilinpito",
    sarjat = c(F4 = "Lainat yhteensä", F423 = "Osuus asuntoyhtiölainoista")
  ),
  sv = list(
    otsikko = "Hushållens lån, miljoner euro",
    lahde = "Källa: Statistikcentralen, finansräkenskaper",
    sarjat = c(F4 = "Lån totalt", F423 = "Andel av bostadsbolagslån")
  ),
  en = list(
    otsikko = "Household loans, EUR million",
    lahde = "Source: Statistics Finland, financial accounts",
    sarjat = c(F4 = "Loans total", F423 = "Share of housing company loans")
  )
)

kuvio_lainat <- function(kieli) {
  t <- tekstit_lainat[[kieli]]
  d <- lainat
  d$laji <- factor(d$contentscode, levels = names(t$sarjat), labels = t$sarjat)
  visu_plot(d, colour = "laji", title = t$otsikko, caption = t$lahde)
}

kuvio_lainat("fi") |>
  visu_interactive(caption = tekstit_lainat$fi$lahde)
```

```{r}
#| echo: false
#| output: asis
visu_downloads(kuvio_lainat, "kotitalouksien-lainat")
```

:::

```{r}
#| echo: false
#| output: asis
visu_metadata(velkaantuminen, "https://pxdata.stat.fi/PxWeb/api/v1/fi/StatFin/rtp/129g.px/")
```

Lähteet: [Kansantalouden sektoritilit](https://pxdata.stat.fi/PxWeb/pxweb/fi/StatFin/StatFin__ntp/) (15a8) ja [Kansantalouden rahoitustilinpito](https://pxdata.stat.fi/PxWeb/pxweb/fi/StatFin/StatFin__rtp/) (129g).
