---
title: "Neljännesvuositilinpito"
visu:
  table_url: "https://pxdata.stat.fi/PxWeb/api/v1/fi/StatFin/ntp/132h.px/"
---

Kansantalouden neljännesvuositilinpidon keskeiset erät. Tasot ovat
kausitasoitettuja ja työpäiväkorjattuja volyymisarjoja viitevuoden 2015
hinnoin, ja muutokset saman sarjan volyymin muutoksia vuodentakaisesta.
Kausitasoitettu sarja kertoo suhdannekäänteen aikaisimmin, trendisarja
luotettavimmin. Neljännesvuosisarjojen tasokuvat on rajattu kymmeneen
vuoteen; koko historia näkyy bruttokansantuotteen vuosimuutoksesta ja
kysynnän pääerien tasoista.

## Bruttokansantuote

```{r}
library(visu)

bkt <- pxwebtools::pxw_get_data(
  url = "https://pxdata.stat.fi/PxWeb/api/v1/fi/StatFin/ntp/132h.px/",
  query = list(
    "timeperiod_q" = "*",
    "taloustoimi_1_20180101" = "B1GMH",
    "contentscode" = c("kausitvv2015", "trendivv2015")
  )
)

# Tiedot-muuttujan selitteet ovat kuvion selitteeksi liian pitkia.
bkt$sarja <- factor(
  bkt$contentscode,
  levels = c("kausitvv2015", "trendivv2015"),
  labels = c("Kausitasoitettu", "Trendi")
)

# Koko historiassa sarjat kulkevat paallekkain, joten taso rajataan
# viimeiseen kymmeneen vuoteen. Pitka kuva on kuvioissa 2 ja 3.
alku <- seq(max(bkt$time), by = "-10 years", length.out = 2)[2]
bkt <- bkt[bkt$time >= alku, ]

bkt |>
  visu_plot(
    colour = "sarja",
    title = "Bruttokansantuotteen volyymi, miljoonaa euroa"
  ) |>
  visu_interactive(
    subtitle = "Kausitasoitettu ja työpäiväkorjattu, viitevuosi 2015",
    caption = "Lähde: Tilastokeskus, neljännesvuositilinpito"
  )
```

## Bruttokansantuotteen vuosimuutos

```{r}
library(visu)

bkt_muutos <- pxwebtools::pxw_get_data(
  url = "https://pxdata.stat.fi/PxWeb/api/v1/fi/StatFin/ntp/132h.px/",
  query = list(
    "timeperiod_q" = "*",
    "taloustoimi_1_20180101" = "B1GMH",
    "contentscode" = "vol_vv_kausitvv2015"
  )
)

bkt_muutos |>
  visu_plot(
    type = "col",
    title = "Bruttokansantuotteen volyymin muutos vuodentakaisesta, %"
  ) |>
  visu_interactive(
    subtitle = "Kausitasoitettu ja työpäiväkorjattu sarja",
    caption = "Lähde: Tilastokeskus, neljännesvuositilinpito"
  )
```

## Kysynnän pääerät

```{r}
library(visu)

erat <- c(
  "P3KS14_S15" = "Yksityinen kulutus",
  "P3KS13" = "Julkinen kulutus",
  "P51K" = "Investoinnit",
  "P6K" = "Vienti"
)

kysynta <- pxwebtools::pxw_get_data(
  url = "https://pxdata.stat.fi/PxWeb/api/v1/fi/StatFin/ntp/132h.px/",
  query = list(
    "timeperiod_q" = "*",
    "taloustoimi_1_20180101" = names(erat),
    "contentscode" = "kausitvv2015"
  )
)

kysynta$era <- factor(
  kysynta$taloustoimi_1_20180101,
  levels = names(erat),
  labels = erat
)

kysynta |>
  visu_plot(
    colour = "era",
    title = "Kysynnän pääerien volyymi, miljoonaa euroa"
  ) |>
  visu_interactive(
    subtitle = "Kausitasoitettu ja työpäiväkorjattu, viitevuosi 2015",
    caption = "Lähde: Tilastokeskus, neljännesvuositilinpito"
  )
```

## Kysynnän pääerien vuosimuutos

```{r}
library(visu)

erat <- c(
  "P3KS14_S15" = "Yksityinen kulutus",
  "P3KS13" = "Julkinen kulutus",
  "P51K" = "Investoinnit",
  "P6K" = "Vienti"
)

kysynta_muutos <- pxwebtools::pxw_get_data(
  url = "https://pxdata.stat.fi/PxWeb/api/v1/fi/StatFin/ntp/132h.px/",
  query = list(
    "timeperiod_q" = "*",
    "taloustoimi_1_20180101" = names(erat),
    "contentscode" = "vol_vv_kausitvv2015"
  )
)

kysynta_muutos$era <- factor(
  kysynta_muutos$taloustoimi_1_20180101,
  levels = names(erat),
  labels = erat
)

# Nelja neljannesvuosisarjaa koko historiassa on lukukelvoton ryteikko.
alku <- seq(max(kysynta_muutos$time), by = "-10 years", length.out = 2)[2]
kysynta_muutos <- kysynta_muutos[kysynta_muutos$time >= alku, ]

kysynta_muutos |>
  visu_plot(
    colour = "era",
    title = "Kysynnän pääerien volyymin muutos vuodentakaisesta, %"
  ) |>
  visu_interactive(
    subtitle = "Kausitasoitettu ja työpäiväkorjattu sarja",
    caption = "Lähde: Tilastokeskus, neljännesvuositilinpito"
  )
```

Lähde: [Tilastokeskus, neljännesvuositilinpito](https://pxdata.stat.fi/PxWeb/pxweb/fi/StatFin/StatFin__ntp/), taulu 132h.
