---
title: "Neljännesvuositilinpito"
visu:
  table_url: "https://pxdata.stat.fi/PxWeb/api/v1/fi/StatFin/ntp/132h.px/"
---

Kansantalouden neljännesvuositilinpidon keskeiset erät. Tasot ovat
kausitasoitettuja ja työpäiväkorjattuja volyymisarjoja viitevuoden 2015
hinnoin, ja muutokset saman sarjan volyymin muutoksia vuodentakaisesta.
Kausitasoitettu sarja kertoo suhdannekäänteen aikaisimmin, trendisarja
luotettavimmin. Ne ovat samassa kuviossa samalla värillä eri paksuisin
viivoin, koska kyse on samasta ilmiöstä eri tavalla siloitettuna.

Saman sarjan taso ja muutos ovat kuvion välilehdillä, ja kuvion alta saa
ruotsin- ja englanninkielisen version ladattavana kuvana.

## Bruttokansantuote

::: {.panel-tabset}

### Taso

```{r}
library(visu)

bkt <- pxwebtools::pxw_get_data(
  url = "https://pxdata.stat.fi/PxWeb/api/v1/fi/StatFin/ntp/132h.px/",
  query = list(
    "timeperiod_q" = "*",
    "taloustoimi_1_20180101" = "B1GMH",
    "contentscode" = c("kausitvv2015", "trendivv2015")
  )
)

# Koko historiassa sarjat kulkevat paallekkain, joten taso rajataan viimeiseen
# kymmeneen vuoteen. Pitka kuva on vuosimuutoksessa ja kysynnan paaerissa.
alku <- seq(max(bkt$time), by = "-10 years", length.out = 2)[2]
bkt <- bkt[bkt$time >= alku, ]

tekstit <- list(
  fi = list(
    otsikko = "Bruttokansantuotteen volyymi, miljoonaa euroa",
    selite = "Viitevuosi 2015",
    lahde = "Lähde: Tilastokeskus, neljännesvuositilinpito",
    sarjat = c(kausitvv2015 = "Kausitasoitettu", trendivv2015 = "Trendi")
  ),
  sv = list(
    otsikko = "Bruttonationalproduktens volym, miljoner euro",
    selite = "Referensår 2015",
    lahde = "Källa: Statistikcentralen, kvartalsräkenskaper",
    sarjat = c(kausitvv2015 = "Säsongrensad", trendivv2015 = "Trend")
  ),
  en = list(
    otsikko = "Volume of gross domestic product, EUR million",
    selite = "Reference year 2015",
    lahde = "Source: Statistics Finland, quarterly national accounts",
    sarjat = c(kausitvv2015 = "Seasonally adjusted", trendivv2015 = "Trend")
  )
)

kuvio <- function(kieli) {
  t <- tekstit[[kieli]]
  d <- bkt
  d$sarja <- factor(d$contentscode, levels = names(t$sarjat), labels = t$sarjat)
  # Sama ilmio eri tavalla siloitettuna: sama vari, trendi paksummalla.
  visu_plot(d, linewidth = "sarja", title = t$otsikko,
            subtitle = t$selite, caption = t$lahde)
}

kuvio("fi") |>
  visu_interactive(subtitle = tekstit$fi$selite, caption = tekstit$fi$lahde)
```

```{r}
#| echo: false
#| output: asis
visu_downloads(kuvio, "bkt-taso")
```

### Vuosimuutos

```{r}
library(visu)

bkt_muutos <- pxwebtools::pxw_get_data(
  url = "https://pxdata.stat.fi/PxWeb/api/v1/fi/StatFin/ntp/132h.px/",
  query = list(
    "timeperiod_q" = "*",
    "taloustoimi_1_20180101" = "B1GMH",
    "contentscode" = "vol_vv_kausitvv2015"
  )
)

tekstit_muutos <- list(
  fi = list(
    otsikko = "Bruttokansantuotteen volyymin muutos vuodentakaisesta, %",
    selite = "Kausitasoitettu ja työpäiväkorjattu sarja",
    lahde = "Lähde: Tilastokeskus, neljännesvuositilinpito"
  ),
  sv = list(
    otsikko = "Förändring av bruttonationalproduktens volym från året innan, %",
    selite = "Säsongrensad och arbetsdagskorrigerad serie",
    lahde = "Källa: Statistikcentralen, kvartalsräkenskaper"
  ),
  en = list(
    otsikko = "Change in the volume of gross domestic product from a year earlier, %",
    selite = "Seasonally and working day adjusted series",
    lahde = "Source: Statistics Finland, quarterly national accounts"
  )
)

kuvio_muutos <- function(kieli) {
  t <- tekstit_muutos[[kieli]]
  visu_plot(bkt_muutos, type = "col", title = t$otsikko,
            subtitle = t$selite, caption = t$lahde)
}

kuvio_muutos("fi") |>
  visu_interactive(subtitle = tekstit_muutos$fi$selite,
                   caption = tekstit_muutos$fi$lahde)
```

```{r}
#| echo: false
#| output: asis
visu_downloads(kuvio_muutos, "bkt-muutos")
```

:::

```{r}
#| echo: false
#| output: asis
visu_metadata(bkt, "https://pxdata.stat.fi/PxWeb/api/v1/fi/StatFin/ntp/132h.px/")
```

## Kysynnän pääerät

::: {.panel-tabset}

### Taso

```{r}
library(visu)

erat <- c("P3KS14_S15", "P3KS13", "P51K", "P6K")

kysynta <- pxwebtools::pxw_get_data(
  url = "https://pxdata.stat.fi/PxWeb/api/v1/fi/StatFin/ntp/132h.px/",
  query = list(
    "timeperiod_q" = "*",
    "taloustoimi_1_20180101" = erat,
    "contentscode" = "kausitvv2015"
  )
)

tekstit_kysynta <- list(
  fi = list(
    otsikko = "Kysynnän pääerien volyymi, miljoonaa euroa",
    selite = "Kausitasoitettu ja työpäiväkorjattu, viitevuosi 2015",
    lahde = "Lähde: Tilastokeskus, neljännesvuositilinpito",
    sarjat = c(P3KS14_S15 = "Yksityinen kulutus", P3KS13 = "Julkinen kulutus",
               P51K = "Investoinnit", P6K = "Vienti")
  ),
  sv = list(
    otsikko = "Efterfrågans huvudposter, volym, miljoner euro",
    selite = "Säsongrensad och arbetsdagskorrigerad, referensår 2015",
    lahde = "Källa: Statistikcentralen, kvartalsräkenskaper",
    sarjat = c(P3KS14_S15 = "Privat konsumtion", P3KS13 = "Offentlig konsumtion",
               P51K = "Investeringar", P6K = "Export")
  ),
  en = list(
    otsikko = "Volume of main demand components, EUR million",
    selite = "Seasonally and working day adjusted, reference year 2015",
    lahde = "Source: Statistics Finland, quarterly national accounts",
    sarjat = c(P3KS14_S15 = "Private consumption", P3KS13 = "Public consumption",
               P51K = "Investment", P6K = "Exports")
  )
)

kuvio_kysynta <- function(kieli) {
  t <- tekstit_kysynta[[kieli]]
  d <- kysynta
  d$era <- factor(d$taloustoimi_1_20180101, levels = names(t$sarjat), labels = t$sarjat)
  visu_plot(d, colour = "era", title = t$otsikko,
            subtitle = t$selite, caption = t$lahde)
}

kuvio_kysynta("fi") |>
  visu_interactive(subtitle = tekstit_kysynta$fi$selite,
                   caption = tekstit_kysynta$fi$lahde)
```

```{r}
#| echo: false
#| output: asis
visu_downloads(kuvio_kysynta, "kysynta-taso")
```

### Vuosimuutos

```{r}
library(visu)

erat <- c("P3KS14_S15", "P3KS13", "P51K", "P6K")

kysynta_muutos <- pxwebtools::pxw_get_data(
  url = "https://pxdata.stat.fi/PxWeb/api/v1/fi/StatFin/ntp/132h.px/",
  query = list(
    "timeperiod_q" = "*",
    "taloustoimi_1_20180101" = erat,
    "contentscode" = "vol_vv_kausitvv2015"
  )
)

# Nelja neljannesvuosisarjaa koko historiassa on lukukelvoton ryteikko.
alku <- seq(max(kysynta_muutos$time), by = "-10 years", length.out = 2)[2]
kysynta_muutos <- kysynta_muutos[kysynta_muutos$time >= alku, ]

tekstit_kysynta_muutos <- list(
  fi = list(
    otsikko = "Kysynnän pääerien volyymin muutos vuodentakaisesta, %",
    selite = "Kausitasoitettu ja työpäiväkorjattu sarja",
    lahde = "Lähde: Tilastokeskus, neljännesvuositilinpito",
    sarjat = c(P3KS14_S15 = "Yksityinen kulutus", P3KS13 = "Julkinen kulutus",
               P51K = "Investoinnit", P6K = "Vienti")
  ),
  sv = list(
    otsikko = "Förändring av efterfrågans huvudposter från året innan, %",
    selite = "Säsongrensad och arbetsdagskorrigerad serie",
    lahde = "Källa: Statistikcentralen, kvartalsräkenskaper",
    sarjat = c(P3KS14_S15 = "Privat konsumtion", P3KS13 = "Offentlig konsumtion",
               P51K = "Investeringar", P6K = "Export")
  ),
  en = list(
    otsikko = "Change in the volume of main demand components from a year earlier, %",
    selite = "Seasonally and working day adjusted series",
    lahde = "Source: Statistics Finland, quarterly national accounts",
    sarjat = c(P3KS14_S15 = "Private consumption", P3KS13 = "Public consumption",
               P51K = "Investment", P6K = "Exports")
  )
)

kuvio_kysynta_muutos <- function(kieli) {
  t <- tekstit_kysynta_muutos[[kieli]]
  d <- kysynta_muutos
  d$era <- factor(d$taloustoimi_1_20180101, levels = names(t$sarjat), labels = t$sarjat)
  visu_plot(d, colour = "era", title = t$otsikko,
            subtitle = t$selite, caption = t$lahde)
}

kuvio_kysynta_muutos("fi") |>
  visu_interactive(subtitle = tekstit_kysynta_muutos$fi$selite,
                   caption = tekstit_kysynta_muutos$fi$lahde)
```

```{r}
#| echo: false
#| output: asis
visu_downloads(kuvio_kysynta_muutos, "kysynta-muutos")
```

:::

```{r}
#| echo: false
#| output: asis
visu_metadata(kysynta, "https://pxdata.stat.fi/PxWeb/api/v1/fi/StatFin/ntp/132h.px/")
```

Lähde: [Tilastokeskus, neljännesvuositilinpito](https://pxdata.stat.fi/PxWeb/pxweb/fi/StatFin/StatFin__ntp/), taulu 132h.
