---
title: "Ostovoima ja luottamus"
visu:
  table_url:
    - "https://pxdata.stat.fi/PxWeb/api/v1/fi/StatFin/ntp/15a7.px/"
    - "https://pxdata.stat.fi/PxWeb/api/v1/fi/StatFin/ntp/15a6.px/"
    - "https://pxdata.stat.fi/PxWeb/api/v1/fi/StatFin/ntp/15ae.px/"
    - "https://pxdata.stat.fi/PxWeb/api/v1/fi/StatFin/kbar/11cc.px/"
    - "https://pxdata.stat.fi/PxWeb/api/v1/fi/StatFin/kbar/129h.px/"
    - "https://pxdata.stat.fi/PxWeb/api/v1/fi/StatFin/kbar/11vq.px/"
    - "https://pxdata.stat.fi/PxWeb/api/v1/fi/StatFin/kbar/11vr.px/"
    - "https://www.suomenpankki.fi/api/interestrates/euribor"
---

```{r}
#| echo: false
#| output: asis
visu::visu_updated_note()
```

Kotitalouksien ostovoima kahdesta suunnasta: mitä tuloille on tapahtunut ja
miten kuluttajat itse tilanteensa kokevat. Ostovoima on tässä kotitalouksien
oikaistu käytettävissä oleva tulo reaalisena, eli hintojen nousu on poistettu.
Oikaistu tulo sisältää rahatulojen lisäksi julkiset palvelut, joita
kotitaloudet saavat käyttöönsä ilmaiseksi tai halvalla.

## Ostovoima

::: {.panel-tabset}

### Taso

```{r}
library(visu)
library(dplyr)

ostovoima <- visu_get_data(
  url = "https://pxdata.stat.fi/PxWeb/api/v1/fi/StatFin/ntp/15a7.px/",
  query = list(
    "timeperiod_q" = "*",
    "sektoriluokitus_7_20230101" = "S14",
    "taloustoimi_1_20180101" = "B7N",
    "contentscode" = "vol_ind_1999"
  )
)

tekstit <- list(
  fi = list(
    otsikko = "Kotitalouksien reaalitulo, 1999 = 100",
    selite = "Oikaistu käytettävissä oleva tulo, hintojen nousu poistettu",
    lahde = "Lähde: Tilastokeskus, neljännesvuosittaiset sektoritilit"
  ),
  sv = list(
    otsikko = "Hushållens realinkomst, 1999 = 100",
    selite = "Justerad disponibel inkomst, prisförändringar borträknade",
    lahde = "Källa: Statistikcentralen, kvartalsvisa sektorräkenskaper"
  ),
  en = list(
    otsikko = "Household real income, 1999 = 100",
    selite = "Adjusted disposable income, price changes removed",
    lahde = "Source: Statistics Finland, quarterly sector accounts"
  )
)

kuvio <- function(kieli) {
  t <- tekstit[[kieli]]
  visu_plot(ostovoima, title = t$otsikko, subtitle = t$selite,
            caption = t$lahde, lang = kieli)
}

kuvio("fi") |>
  visu_interactive(subtitle = tekstit$fi$selite, caption = tekstit$fi$lahde)
```

```{r}
#| echo: false
#| output: asis
visu_downloads(kuvio, "ostovoima-taso")
```

### Vuosimuutos

```{r}
muutos <- ostovoima |>
  mutate(values = visu_change(values, time)) |>
  filter(!is.na(values))

tekstit_muutos <- list(
  fi = list(
    otsikko = "Kotitalouksien reaalitulon muutos vuodentakaisesta, %",
    selite = "Positiivinen luku tarkoittaa ostovoiman kasvua",
    lahde = "Lähde: Tilastokeskus, neljännesvuosittaiset sektoritilit"
  ),
  sv = list(
    otsikko = "Förändring av hushållens realinkomst från året innan, %",
    selite = "Ett positivt tal betyder ökad köpkraft",
    lahde = "Källa: Statistikcentralen, kvartalsvisa sektorräkenskaper"
  ),
  en = list(
    otsikko = "Change in household real income from a year earlier, %",
    selite = "A positive figure means purchasing power grew",
    lahde = "Source: Statistics Finland, quarterly sector accounts"
  )
)

kuvio_muutos <- function(kieli) {
  t <- tekstit_muutos[[kieli]]
  visu_plot(muutos, type = "col", title = t$otsikko, subtitle = t$selite,
            caption = t$lahde, lang = kieli)
}

kuvio_muutos("fi") |>
  visu_interactive(subtitle = tekstit_muutos$fi$selite,
                   caption = tekstit_muutos$fi$lahde)
```

```{r}
#| echo: false
#| output: asis
visu_downloads(kuvio_muutos, "ostovoima-muutos")
```

### Pitkä sarja

```{r}
pitka <- visu_get_data(
  url = "https://pxdata.stat.fi/PxWeb/api/v1/fi/StatFin/ntp/15ae.px/",
  query = list(
    "timeperiod_y" = "*",
    "taloustoimi_1_20180101" = "B6NS14",
    "contentscode" = "ntp-vol_ind"
  )
)

tekstit_pitka <- list(
  fi = list(
    otsikko = "Kotitalouksien reaalitulo henkeä kohden, 2015 = 100",
    selite = "Käytettävissä oleva tulo, vuosittain",
    lahde = "Lähde: Tilastokeskus, kansantalouden tilinpito"
  ),
  sv = list(
    otsikko = "Hushållens realinkomst per capita, 2015 = 100",
    selite = "Disponibel inkomst, årligen",
    lahde = "Källa: Statistikcentralen, nationalräkenskaper"
  ),
  en = list(
    otsikko = "Household real income per capita, 2015 = 100",
    selite = "Disposable income, annual",
    lahde = "Source: Statistics Finland, national accounts"
  )
)

kuvio_pitka <- function(kieli) {
  t <- tekstit_pitka[[kieli]]
  visu_plot(pitka, title = t$otsikko, subtitle = t$selite,
            caption = t$lahde, lang = kieli)
}

kuvio_pitka("fi") |>
  visu_interactive(subtitle = tekstit_pitka$fi$selite,
                   caption = tekstit_pitka$fi$lahde)
```

```{r}
#| echo: false
#| output: asis
visu_downloads(kuvio_pitka, "ostovoima-pitka")
```

:::

```{r}
#| echo: false
#| output: asis
# Usean taulun kuviossa annetaan lista data frameja ja osoitteet samassa
# jarjestyksessa.
visu_metadata(
  list(ostovoima, pitka),
  c("https://pxdata.stat.fi/PxWeb/api/v1/fi/StatFin/ntp/15a7.px/",
    "https://pxdata.stat.fi/PxWeb/api/v1/fi/StatFin/ntp/15ae.px/")
)
```

## Mistä tulojen muutos syntyy

Käytettävissä olevan tulon kasvu puretaan tässä eriin: kuinka paljon
palkkasumma, saadut etuudet, maksetut verot, sosiaaliturvamaksut ja korkomenot
kukin kasvattivat tai vähensivät tuloa. Pylväät summautuvat tulon
kokonaismuutokseen, joka näkyy kuviossa myös viivana.

Erittely kertoo, minkä erien kautta muutos tuli — se ei ole arvio siitä,
mitä olisi tapahtunut toisenlaisella politiikalla. Verojen ja etuuksien erät
sisältävät päätösten ohella myös työllisyyden, palkkojen ja väestörakenteen
muutokset.

```{r}
erat <- c("B6N", "D1R", "D62R", "D5K", "D61K", "D4K")

tulot <- visu_get_data(
  url = "https://pxdata.stat.fi/PxWeb/api/v1/fi/StatFin/ntp/15a6.px/",
  query = list(
    "timeperiod_q" = "*",
    "sektoriluokitus_7_20230101" = "S14",
    "taloustoimi_1_20180101" = erat,
    "contentscode" = "ntp-KAUSIT"
  )
)

tekstit_erat <- list(
  fi = list(
    otsikko = "Käytettävissä olevan tulon muutos erittäin, %-yksikköä",
    selite = "Kontribuutio vuodentakaiseen verrattuna, kausitasoitettu",
    lahde = "Lähde: Tilastokeskus, neljännesvuosittaiset sektoritilit",
    jaannos = "Muut erät",
    yhteensa = "Käytettävissä oleva tulo",
    sarjat = c(D1R = "Palkat", D62R = "Saadut etuudet", D5K = "Verot",
               D61K = "Sosiaaliturvamaksut", D4K = "Omaisuusmenot")
  ),
  sv = list(
    otsikko = "Förändring av disponibel inkomst per post, procentenheter",
    selite = "Bidrag jämfört med året innan, säsongrensad",
    lahde = "Källa: Statistikcentralen, kvartalsvisa sektorräkenskaper",
    jaannos = "Övriga poster",
    yhteensa = "Disponibel inkomst",
    sarjat = c(D1R = "Löner", D62R = "Erhållna förmåner", D5K = "Skatter",
               D61K = "Socialskyddsavgifter", D4K = "Kapitalutgifter")
  ),
  en = list(
    otsikko = "Change in disposable income by component, percentage points",
    selite = "Contribution compared with a year earlier, seasonally adjusted",
    lahde = "Source: Statistics Finland, quarterly sector accounts",
    jaannos = "Other components",
    yhteensa = "Disposable income",
    sarjat = c(D1R = "Wages", D62R = "Benefits received", D5K = "Taxes",
               D61K = "Social contributions", D4K = "Property expenses")
  )
)

kuvio_erat <- function(kieli) {
  t <- tekstit_erat[[kieli]]
  # Menoerien kasvu pienentaa kaytettavissa olevaa tuloa, joten ne kaannetaan.
  d <- visu_contributions(
    tulot,
    series = "taloustoimi_1_20180101",
    total = "B6N",
    lag = 4,
    negate = c("D5K", "D61K", "D4K"),
    residual = t$jaannos
  )
  nimet <- c(t$sarjat, stats::setNames(t$jaannos, t$jaannos))
  d <- mutate(d, era = factor(taloustoimi_1_20180101,
                              levels = names(nimet), labels = nimet))
  # Pylvaat summautuvat kaytettavissa olevan tulon muutokseen. Viivana se on
  # helpompi lukea kuin pinon ylareunasta, jossa plus- ja miinuserat ovat
  # vastakkaisilla puolilla nollaa.
  yhteensa <- tulot |>
    filter(taloustoimi_1_20180101 == "B6N") |>
    transmute(time, values = visu_change(values, time)) |>
    filter(!is.na(values))
  visu_plot(d, colour = "era", type = "col", stack = TRUE,
            line = yhteensa, line_label = t$yhteensa, title = t$otsikko,
            subtitle = t$selite, caption = t$lahde, lang = kieli)
}

kuvio_erat("fi") |>
  visu_interactive(subtitle = tekstit_erat$fi$selite,
                   caption = tekstit_erat$fi$lahde)
```

```{r}
#| echo: false
#| output: asis
visu_downloads(kuvio_erat, "ostovoima-erat")
```

```{r}
#| echo: false
#| output: asis
visu_metadata(tulot, "https://pxdata.stat.fi/PxWeb/api/v1/fi/StatFin/ntp/15a6.px/")
```

## Korot

Suurin osa suomalaisista asuntolainoista on sidottu euriboriin, joten korkojen
muutos näkyy kotitalouksien menoissa nopeasti.

Neljännesvuosittaiset sektoritilit eivät julkaise kotitalouksien korkomenoja
omana eränään, vaan osana omaisuusmenoja. Kotitalouksilla ne ovat käytännössä
lähes kokonaan korkoja, joten sarja seuraa korkotasoa.

::: {.panel-tabset}

### Euribor

```{r}
# Rajapinta antaa vain viimeisimmat viikot, joten havainnot yhdistetaan
# aiemmin kertyneisiin. Asuntolainojen yleisimmat viitekorot riittavat tahan.
euribor <- visu_get_bof("https://www.suomenpankki.fi/api/interestrates/euribor") |>
  visu_accumulate("../data/euribor.csv")
euribor <- euribor[euribor$sarja %in% c("euribor3kk", "euribor12kk"), ]

tekstit_euribor <- list(
  fi = list(
    otsikko = "Euribor-korot, %",
    selite = "Yleisimmät asuntolainojen viitekorot",
    lahde = "Lähde: Suomen Pankki",
    sarjat = c(euribor3kk = "3 kuukautta", euribor12kk = "12 kuukautta")
  ),
  sv = list(
    otsikko = "Euriborräntor, %",
    selite = "De vanligaste referensräntorna för bolån",
    lahde = "Källa: Finlands Bank",
    sarjat = c(euribor3kk = "3 månader", euribor12kk = "12 månader")
  ),
  en = list(
    otsikko = "Euribor rates, %",
    selite = "The most common mortgage reference rates",
    lahde = "Source: Bank of Finland",
    sarjat = c(euribor3kk = "3 months", euribor12kk = "12 months")
  )
)

kuvio_euribor <- function(kieli) {
  t <- tekstit_euribor[[kieli]]
  d <- euribor
  d$maturiteetti <- factor(d$sarja, levels = names(t$sarjat), labels = t$sarjat)
  visu_plot(d, colour = "maturiteetti", title = t$otsikko,
            subtitle = t$selite, caption = t$lahde, lang = kieli)
}

kuvio_euribor("fi") |>
  visu_interactive(subtitle = tekstit_euribor$fi$selite,
                   caption = tekstit_euribor$fi$lahde)
```

```{r}
#| echo: false
#| output: asis
visu_downloads(kuvio_euribor, "ostovoima-euribor")
```

### Korkomenot

```{r}
korkomenot <- visu_get_data(
  url = "https://pxdata.stat.fi/PxWeb/api/v1/fi/StatFin/ntp/15a6.px/",
  query = list(
    "timeperiod_q" = "*",
    "sektoriluokitus_7_20230101" = "S14",
    "taloustoimi_1_20180101" = "D4K",
    "contentscode" = "ntp-KAUSIT"
  )
)

tekstit_korot <- list(
  fi = list(
    otsikko = "Kotitalouksien omaisuusmenot, miljoonaa euroa",
    selite = "Pääosin asuntolainojen korkoja, kausitasoitettu",
    lahde = "Lähde: Tilastokeskus, neljännesvuosittaiset sektoritilit"
  ),
  sv = list(
    otsikko = "Hushållens kapitalutgifter, miljoner euro",
    selite = "Huvudsakligen räntor på bolån, säsongrensad",
    lahde = "Källa: Statistikcentralen, kvartalsvisa sektorräkenskaper"
  ),
  en = list(
    otsikko = "Household property income paid, EUR million",
    selite = "Mainly mortgage interest, seasonally adjusted",
    lahde = "Source: Statistics Finland, quarterly sector accounts"
  )
)

kuvio_korot <- function(kieli) {
  t <- tekstit_korot[[kieli]]
  visu_plot(korkomenot, title = t$otsikko, subtitle = t$selite,
            caption = t$lahde, lang = kieli)
}

kuvio_korot("fi") |>
  visu_interactive(subtitle = tekstit_korot$fi$selite,
                   caption = tekstit_korot$fi$lahde)
```

```{r}
#| echo: false
#| output: asis
visu_downloads(kuvio_korot, "ostovoima-omaisuusmenot")
```

:::

## Kuluttajien luottamus

```{r}
osat <- c("CCI_A1", "CCI_B2", "CCI_B4", "CCI_E1")

luottamus <- visu_get_data(
  url = "https://pxdata.stat.fi/PxWeb/api/v1/fi/StatFin/kbar/11cc.px/",
  query = list("timeperiod_m" = "*", "contentscode" = osat)
)

tekstit_luottamus <- list(
  fi = list(
    otsikko = "Kuluttajien luottamus, saldoluku",
    selite = "Indikaattori ja sen osatekijöitä",
    lahde = "Lähde: Tilastokeskus, kuluttajien luottamus",
    sarjat = c(CCI_A1 = "Luottamusindikaattori",
               CCI_B2 = "Oma talous 12 kk kuluttua",
               CCI_B4 = "Suomen talous 12 kk kuluttua",
               CCI_E1 = "Rahankäyttö kestotavaroihin")
  ),
  sv = list(
    otsikko = "Konsumenternas förtroende, saldotal",
    selite = "Indikatorn och dess delfaktorer",
    lahde = "Källa: Statistikcentralen, konsumenternas förtroende",
    sarjat = c(CCI_A1 = "Förtroendeindikator",
               CCI_B2 = "Egen ekonomi om 12 mån",
               CCI_B4 = "Finlands ekonomi om 12 mån",
               CCI_E1 = "Penninganvändning på kapitalvaror")
  ),
  en = list(
    otsikko = "Consumer confidence, balance figure",
    selite = "The indicator and its components",
    lahde = "Source: Statistics Finland, consumer confidence",
    sarjat = c(CCI_A1 = "Confidence indicator",
               CCI_B2 = "Own economy in 12 months",
               CCI_B4 = "Finland's economy in 12 months",
               CCI_E1 = "Spending on durables")
  )
)

kuvio_luottamus <- function(kieli) {
  t <- tekstit_luottamus[[kieli]]
  d <- luottamus
  d$sarja <- factor(d$contentscode, levels = names(t$sarjat), labels = t$sarjat)
  visu_plot(d, colour = "sarja", title = t$otsikko, subtitle = t$selite,
            caption = t$lahde, lang = kieli, start = "2007-01-01")
}

kuvio_luottamus("fi") |>
  visu_interactive(subtitle = tekstit_luottamus$fi$selite,
                   caption = tekstit_luottamus$fi$lahde)
```

```{r}
#| echo: false
#| output: asis
visu_downloads(kuvio_luottamus, "luottamus")
```

## Luottamus väestöryhmittäin

Sama indikaattori eri ryhmissä. Ryhmien väliset tasoerot ja se, liikkuvatko
sarjat yhdessä vai eri tahtiin, kertovat kohdistuuko ostovoiman muutos
tasaisesti vai painottuuko se joihinkin ryhmiin.

Ryhmittäiset sarjat alkavat vuodesta 2019, eli ne kattavat pandemian,
inflaatiopiikin ja korkojen nousun mutta eivät niitä edeltävää aikaa.

::: {.panel-tabset}

### Sosioekonominen asema

```{r}
ryhmat_asema <- c("1", "3", "4", "5", "7")

asema <- visu_get_data(
  url = "https://pxdata.stat.fi/PxWeb/api/v1/fi/StatFin/kbar/129h.px/",
  query = list(
    "timeperiod_m" = "*",
    "sosioekon_asema_10_20180101" = ryhmat_asema,
    "contentscode" = "CCI_A1"
  )
)

tekstit_asema <- list(
  fi = list(
    otsikko = "Kuluttajien luottamus sosioekonomisen aseman mukaan",
    selite = "Luottamusindikaattori, saldoluku",
    lahde = "Lähde: Tilastokeskus, kuluttajien luottamus",
    sarjat = c("1" = "Yrittäjät", "3" = "Ylemmät toimihenkilöt",
               "4" = "Alemmat toimihenkilöt", "5" = "Työntekijät",
               "7" = "Eläkeläiset")
  ),
  sv = list(
    otsikko = "Konsumenternas förtroende efter socioekonomisk ställning",
    selite = "Förtroendeindikator, saldotal",
    lahde = "Källa: Statistikcentralen, konsumenternas förtroende",
    sarjat = c("1" = "Företagare", "3" = "Högre tjänstemän",
               "4" = "Lägre tjänstemän", "5" = "Arbetare",
               "7" = "Pensionärer")
  ),
  en = list(
    otsikko = "Consumer confidence by socio-economic status",
    selite = "Confidence indicator, balance figure",
    lahde = "Source: Statistics Finland, consumer confidence",
    sarjat = c("1" = "Entrepreneurs", "3" = "Senior salaried employees",
               "4" = "Junior salaried employees", "5" = "Manual workers",
               "7" = "Pensioners")
  )
)

kuvio_asema <- function(kieli) {
  t <- tekstit_asema[[kieli]]
  d <- asema
  d$ryhma <- factor(d$sosioekon_asema_10_20180101,
                    levels = names(t$sarjat), labels = t$sarjat)
  visu_plot(d, colour = "ryhma", title = t$otsikko, subtitle = t$selite,
            caption = t$lahde, lang = kieli)
}

kuvio_asema("fi") |>
  visu_interactive(subtitle = tekstit_asema$fi$selite,
                   caption = tekstit_asema$fi$lahde)
```

```{r}
#| echo: false
#| output: asis
visu_downloads(kuvio_asema, "luottamus-asema")
```

### Ikäryhmä

```{r}
ika <- visu_get_data(
  url = "https://pxdata.stat.fi/PxWeb/api/v1/fi/StatFin/kbar/11vq.px/",
  query = list(
    "timeperiod_m" = "*",
    "ikaryhma_10_20180101" = c("18-29", "30-49", "50-64", "65-74"),
    "contentscode" = "CCI_A1"
  )
)

tekstit_ika <- list(
  fi = list(
    otsikko = "Kuluttajien luottamus ikäryhmittäin",
    selite = "Luottamusindikaattori, saldoluku",
    lahde = "Lähde: Tilastokeskus, kuluttajien luottamus"
  ),
  sv = list(
    otsikko = "Konsumenternas förtroende efter åldersgrupp",
    selite = "Förtroendeindikator, saldotal",
    lahde = "Källa: Statistikcentralen, konsumenternas förtroende"
  ),
  en = list(
    otsikko = "Consumer confidence by age group",
    selite = "Confidence indicator, balance figure",
    lahde = "Source: Statistics Finland, consumer confidence"
  )
)

kuvio_ika <- function(kieli) {
  t <- tekstit_ika[[kieli]]
  d <- ika
  # Ikaryhmien nimet ovat lukuvaleja, joten ne kelpaavat sellaisenaan.
  d$ryhma <- factor(d$ikaryhma_10_20180101)
  visu_plot(d, colour = "ryhma", title = t$otsikko, subtitle = t$selite,
            caption = t$lahde, lang = kieli)
}

kuvio_ika("fi") |>
  visu_interactive(subtitle = tekstit_ika$fi$selite,
                   caption = tekstit_ika$fi$lahde)
```

```{r}
#| echo: false
#| output: asis
visu_downloads(kuvio_ika, "luottamus-ika")
```

### Koulutusaste

```{r}
koulutus <- visu_get_data(
  url = "https://pxdata.stat.fi/PxWeb/api/v1/fi/StatFin/kbar/11vr.px/",
  query = list(
    "timeperiod_m" = "*",
    "koulutusaste_17_20180101" = c("0T2", "3_4", "5T8"),
    "contentscode" = "CCI_A1"
  )
)

tekstit_koulutus <- list(
  fi = list(
    otsikko = "Kuluttajien luottamus koulutusasteen mukaan",
    selite = "Luottamusindikaattori, saldoluku",
    lahde = "Lähde: Tilastokeskus, kuluttajien luottamus",
    sarjat = c("0T2" = "Perusaste", "3_4" = "Toinen aste",
               "5T8" = "Korkea-aste")
  ),
  sv = list(
    otsikko = "Konsumenternas förtroende efter utbildningsnivå",
    selite = "Förtroendeindikator, saldotal",
    lahde = "Källa: Statistikcentralen, konsumenternas förtroende",
    sarjat = c("0T2" = "Grundnivå", "3_4" = "Andra stadiet",
               "5T8" = "Högre nivå")
  ),
  en = list(
    otsikko = "Consumer confidence by level of education",
    selite = "Confidence indicator, balance figure",
    lahde = "Source: Statistics Finland, consumer confidence",
    sarjat = c("0T2" = "Basic", "3_4" = "Upper secondary",
               "5T8" = "Tertiary")
  )
)

kuvio_koulutus <- function(kieli) {
  t <- tekstit_koulutus[[kieli]]
  d <- koulutus
  d$ryhma <- factor(d$koulutusaste_17_20180101,
                    levels = names(t$sarjat), labels = t$sarjat)
  visu_plot(d, colour = "ryhma", title = t$otsikko, subtitle = t$selite,
            caption = t$lahde, lang = kieli)
}

kuvio_koulutus("fi") |>
  visu_interactive(subtitle = tekstit_koulutus$fi$selite,
                   caption = tekstit_koulutus$fi$lahde)
```

```{r}
#| echo: false
#| output: asis
visu_downloads(kuvio_koulutus, "luottamus-koulutus")
```

:::

```{r}
#| echo: false
#| output: asis
visu_metadata(
  list(luottamus, asema, ika, koulutus),
  c("https://pxdata.stat.fi/PxWeb/api/v1/fi/StatFin/kbar/11cc.px/",
    "https://pxdata.stat.fi/PxWeb/api/v1/fi/StatFin/kbar/129h.px/",
    "https://pxdata.stat.fi/PxWeb/api/v1/fi/StatFin/kbar/11vq.px/",
    "https://pxdata.stat.fi/PxWeb/api/v1/fi/StatFin/kbar/11vr.px/")
)
```

Lähteet: [Sektoritilit](https://pxdata.stat.fi/PxWeb/pxweb/fi/StatFin/StatFin__ntp/)
(taulut 15a6, 15a7 ja 15ae), [Kuluttajien luottamus](https://pxdata.stat.fi/PxWeb/pxweb/fi/StatFin/StatFin__kbar/)
(taulut 11cc, 129h, 11vq ja 11vr) ja [Suomen Pankki](https://www.suomenpankki.fi/fi/tilastot/korot/).
