---
title: "Rahoitusmarkkinat"
visu:
  table_url:
    - "https://data-api.ecb.europa.eu/service/data/EXR/D.USD+GBP.EUR.SP00.A"
    - "https://data-api.ecb.europa.eu/service/data/EXR/D.SEK.EUR.SP00.A"
    - "https://fred.stlouisfed.org/graph/fredgraph.csv?id=DCOILBRENTEU"
    - "https://www.suomenpankki.fi/api/interestrates/euribor"
    - "https://data-api.ecb.europa.eu/service/data/EST/B.EU000A2X2A25.WT"
    - "https://data-api.ecb.europa.eu/service/data/FM/D.U2.EUR.4F.KR.DFR+MRR_FR.LEV"
    - "https://data-api.ecb.europa.eu/service/data/YC/B.U2.EUR.4F.G_N_A.SV_C_YM.SR_2Y+SR_10Y"
    - "https://data-api.ecb.europa.eu/service/data/YC/B.U2.EUR.4F.G_N_A.SV_C_YM.IF_3M+IF_6M+IF_1Y+IF_2Y+IF_3Y+IF_5Y+IF_7Y+IF_10Y+IF_15Y+IF_20Y+IF_30Y"
---

```{r}
#| echo: false
#| output: asis
visu::visu_updated_note()
```

Päivätason markkinatietoa: valuuttakurssit ja korot Euroopan keskuspankin
Data Portalista, Brent-raakaöljy EIA:n sarjasta FREDin kautta. Kumpikin
rajapinta on avoin eikä vaadi avainta, ja kumpikin kertoo päivitysaikansa
`Last-Modified`-otsakkeessa, joten sivu päivittyy samalla logiikalla kuin
StatFin-sivut.

Euribor tulee Suomen Pankin korkorajapinnasta. Se näyttää vain viimeisimmät
noin kolme viikkoa eikä tottele aikarajausparametreja, joten historia kerätään
itse tiedostoon `site/data/euribor.csv` joka ajolla. Sarja siis pitenee sitä
mukaa kuin sivustoa päivitetään, eikä se ulotu taaksepäin kauemmas kuin
ensimmäiseen ajoon. Sama rajapinta ei kerro päivitysaikaansa, joten tämä sivu
rakentuu uudelleen joka ajolla — muut sivut vain kun niiden data on muuttunut.

## Valuuttakurssit

::: {.panel-tabset}

### Dollari ja punta

```{r}
library(visu)

kurssit <- visu_get_ecb(
  "https://data-api.ecb.europa.eu/service/data/EXR/D.USD+GBP.EUR.SP00.A"
)

tekstit_kurssit <- list(
  fi = list(
    otsikko = "Euron kurssi, valuuttaa euroa kohti",
    selite = "Nouseva käyrä on vahvistuva euro",
    lahde = "Lähde: EKP, euron viitekurssit",
    sarjat = c(USD = "Yhdysvaltain dollari", GBP = "Englannin punta")
  ),
  sv = list(
    otsikko = "Eurons kurs, valuta per euro",
    selite = "En stigande kurva är en starkare euro",
    lahde = "Källa: ECB, eurons referenskurser",
    sarjat = c(USD = "US-dollar", GBP = "Brittiskt pund")
  ),
  en = list(
    otsikko = "Euro exchange rate, currency per euro",
    selite = "A rising line is a stronger euro",
    lahde = "Source: ECB, euro reference rates",
    sarjat = c(USD = "US dollar", GBP = "Pound sterling")
  )
)

kuvio_kurssit <- function(kieli) {
  t <- tekstit_kurssit[[kieli]]
  d <- kurssit
  d$valuutta <- factor(d$CURRENCY, levels = names(t$sarjat), labels = t$sarjat)
  visu_plot(d, colour = "valuutta", title = t$otsikko,
            subtitle = t$selite, caption = t$lahde, lang = kieli)
}

kuvio_kurssit("fi") |>
  visu_interactive(subtitle = tekstit_kurssit$fi$selite,
                   caption = tekstit_kurssit$fi$lahde)
```

```{r}
#| echo: false
#| output: asis
visu_downloads(kuvio_kurssit, "valuutta-usd-gbp")
```

### Ruotsin kruunu

```{r}
library(visu)

kruunu <- visu_get_ecb(
  "https://data-api.ecb.europa.eu/service/data/EXR/D.SEK.EUR.SP00.A"
)

tekstit_kruunu <- list(
  fi = list(
    otsikko = "Euron kurssi, Ruotsin kruunua euroa kohti",
    selite = "Nouseva käyrä on vahvistuva euro",
    lahde = "Lähde: EKP, euron viitekurssit"
  ),
  sv = list(
    otsikko = "Eurons kurs, svenska kronor per euro",
    selite = "En stigande kurva är en starkare euro",
    lahde = "Källa: ECB, eurons referenskurser"
  ),
  en = list(
    otsikko = "Euro exchange rate, Swedish kronor per euro",
    selite = "A rising line is a stronger euro",
    lahde = "Source: ECB, euro reference rates"
  )
)

kuvio_kruunu <- function(kieli) {
  t <- tekstit_kruunu[[kieli]]
  visu_plot(kruunu, title = t$otsikko, subtitle = t$selite,
            caption = t$lahde, lang = kieli)
}

kuvio_kruunu("fi") |>
  visu_interactive(subtitle = tekstit_kruunu$fi$selite,
                   caption = tekstit_kruunu$fi$lahde)
```

```{r}
#| echo: false
#| output: asis
visu_downloads(kuvio_kruunu, "valuutta-sek")
```

:::

```{r}
#| echo: false
#| output: asis
visu_metadata(
  list(kurssit, kruunu),
  c("https://data-api.ecb.europa.eu/service/data/EXR/D.USD+GBP.EUR.SP00.A",
    "https://data-api.ecb.europa.eu/service/data/EXR/D.SEK.EUR.SP00.A")
)
```

## Raakaöljy

```{r}
library(visu)

brent <- visu_get_fred(
  "https://fred.stlouisfed.org/graph/fredgraph.csv?id=DCOILBRENTEU"
)

tekstit_brent <- list(
  fi = list(
    otsikko = "Brent-raakaöljy, dollaria tynnyriltä",
    lahde = "Lähde: EIA, jakelu FRED"
  ),
  sv = list(
    otsikko = "Brentråolja, dollar per fat",
    lahde = "Källa: EIA, distribution FRED"
  ),
  en = list(
    otsikko = "Brent crude oil, dollars per barrel",
    lahde = "Source: EIA, distributed by FRED"
  )
)

kuvio_brent <- function(kieli) {
  t <- tekstit_brent[[kieli]]
  visu_plot(brent, title = t$otsikko, caption = t$lahde, lang = kieli)
}

kuvio_brent("fi") |> visu_interactive(caption = tekstit_brent$fi$lahde)
```

```{r}
#| echo: false
#| output: asis
visu_downloads(kuvio_brent, "brent")
```

```{r}
#| echo: false
#| output: asis
visu_metadata(brent, "https://fred.stlouisfed.org/graph/fredgraph.csv?id=DCOILBRENTEU")
```

## Korot

::: {.panel-tabset}

### Euribor

```{r}
library(visu)

# Rajapinta antaa vain viimeisimmat noin kolme viikkoa, joten havainnot
# yhdistetaan aiemmin kertyneisiin. Polku on sivun hakemistosta katsottuna.
euribor <- visu_get_bof("https://www.suomenpankki.fi/api/interestrates/euribor") |>
  visu_accumulate("../data/euribor.csv")

tekstit_euribor <- list(
  fi = list(
    otsikko = "Euribor-korot, %",
    selite = "Historia kertyy sivuston ajoista, ks. sivun alku",
    lahde = "Lähde: Suomen Pankki",
    sarjat = c(euribor1vko = "1 viikko", euribor1kk = "1 kuukausi",
               euribor3kk = "3 kuukautta", euribor6kk = "6 kuukautta",
               euribor12kk = "12 kuukautta")
  ),
  sv = list(
    otsikko = "Euriborräntor, %",
    selite = "Historiken byggs upp av webbplatsens körningar",
    lahde = "Källa: Finlands Bank",
    sarjat = c(euribor1vko = "1 vecka", euribor1kk = "1 månad",
               euribor3kk = "3 månader", euribor6kk = "6 månader",
               euribor12kk = "12 månader")
  ),
  en = list(
    otsikko = "Euribor rates, %",
    selite = "History accumulates from the site's own runs",
    lahde = "Source: Bank of Finland",
    sarjat = c(euribor1vko = "1 week", euribor1kk = "1 month",
               euribor3kk = "3 months", euribor6kk = "6 months",
               euribor12kk = "12 months")
  )
)

kuvio_euribor <- function(kieli) {
  t <- tekstit_euribor[[kieli]]
  d <- euribor
  d$maturiteetti <- factor(d$sarja, levels = names(t$sarjat), labels = t$sarjat)
  visu_plot(d, colour = "maturiteetti", title = t$otsikko, subtitle = t$selite,
            caption = t$lahde, lang = kieli)
}

kuvio_euribor("fi") |>
  visu_interactive(subtitle = tekstit_euribor$fi$selite,
                   caption = tekstit_euribor$fi$lahde)
```

```{r}
#| echo: false
#| output: asis
visu_downloads(kuvio_euribor, "euribor")
```

### Lyhyet korot

```{r}
library(visu)

estr <- visu_get_ecb(
  "https://data-api.ecb.europa.eu/service/data/EST/B.EU000A2X2A25.WT"
)
ohjauskorot <- visu_get_ecb(
  "https://data-api.ecb.europa.eu/service/data/FM/D.U2.EUR.4F.KR.DFR+MRR_FR.LEV"
)

lyhyet <- rbind(
  data.frame(time = estr$time, koodi = "ESTR", values = estr$values),
  data.frame(time = ohjauskorot$time,
             koodi = as.character(ohjauskorot$PROVIDER_FM_ID),
             values = ohjauskorot$values)
)

tekstit_lyhyet <- list(
  fi = list(
    otsikko = "Lyhyet korot, %",
    selite = "Markkinakorko asettuu EKP:n korkoputkeen",
    lahde = "Lähde: EKP",
    sarjat = c(ESTR = "€STR, yön yli -korko", DFR = "EKP:n talletuskorko",
               MRR_FR = "EKP:n ohjauskorko")
  ),
  sv = list(
    otsikko = "Korta räntor, %",
    selite = "Marknadsräntan ligger inom ECB:s räntekorridor",
    lahde = "Källa: ECB",
    sarjat = c(ESTR = "€STR, dagslåneränta", DFR = "ECB:s inlåningsränta",
               MRR_FR = "ECB:s styrränta")
  ),
  en = list(
    otsikko = "Short-term interest rates, %",
    selite = "The market rate sits inside the ECB rate corridor",
    lahde = "Source: ECB",
    sarjat = c(ESTR = "€STR, overnight rate", DFR = "ECB deposit facility rate",
               MRR_FR = "ECB main refinancing rate")
  )
)

kuvio_lyhyet <- function(kieli) {
  t <- tekstit_lyhyet[[kieli]]
  d <- lyhyet
  d$korko <- factor(d$koodi, levels = names(t$sarjat), labels = t$sarjat)
  visu_plot(d, colour = "korko", title = t$otsikko, subtitle = t$selite,
            caption = t$lahde, lang = kieli)
}

kuvio_lyhyet("fi") |>
  visu_interactive(subtitle = tekstit_lyhyet$fi$selite,
                   caption = tekstit_lyhyet$fi$lahde)
```

```{r}
#| echo: false
#| output: asis
visu_downloads(kuvio_lyhyet, "korot-lyhyet")
```

### Valtionlainojen korot

```{r}
library(visu)

tuotot <- visu_get_ecb(
  "https://data-api.ecb.europa.eu/service/data/YC/B.U2.EUR.4F.G_N_A.SV_C_YM.SR_2Y+SR_10Y"
)

tekstit_tuotot <- list(
  fi = list(
    otsikko = "Euroalueen valtionlainojen korot, %",
    selite = "Parhaan luottoluokituksen valtiot, Svenssonin käyrä",
    lahde = "Lähde: EKP, euroalueen tuottokäyrä",
    sarjat = c(SR_2Y = "2 vuotta", SR_10Y = "10 vuotta")
  ),
  sv = list(
    otsikko = "Statsobligationsräntor i euroområdet, %",
    selite = "Stater med högsta kreditbetyg, Svenssonkurvan",
    lahde = "Källa: ECB, euroområdets avkastningskurva",
    sarjat = c(SR_2Y = "2 år", SR_10Y = "10 år")
  ),
  en = list(
    otsikko = "Euro area government bond yields, %",
    selite = "Triple A rated issuers, Svensson curve",
    lahde = "Source: ECB, euro area yield curve",
    sarjat = c(SR_2Y = "2 years", SR_10Y = "10 years")
  )
)

kuvio_tuotot <- function(kieli) {
  t <- tekstit_tuotot[[kieli]]
  d <- tuotot
  d$maturiteetti <- factor(d$DATA_TYPE_FM, levels = names(t$sarjat),
                           labels = t$sarjat)
  visu_plot(d, colour = "maturiteetti", title = t$otsikko, subtitle = t$selite,
            caption = t$lahde, lang = kieli)
}

kuvio_tuotot("fi") |>
  visu_interactive(subtitle = tekstit_tuotot$fi$selite,
                   caption = tekstit_tuotot$fi$lahde)
```

```{r}
#| echo: false
#| output: asis
visu_downloads(kuvio_tuotot, "korot-valtionlainat")
```

:::

```{r}
#| echo: false
#| output: asis
visu_metadata(
  list(euribor, estr, ohjauskorot, tuotot),
  c("https://www.suomenpankki.fi/api/interestrates/euribor",
    "https://data-api.ecb.europa.eu/service/data/EST/B.EU000A2X2A25.WT",
    "https://data-api.ecb.europa.eu/service/data/FM/D.U2.EUR.4F.KR.DFR+MRR_FR.LEV",
    "https://data-api.ecb.europa.eu/service/data/YC/B.U2.EUR.4F.G_N_A.SV_C_YM.SR_2Y+SR_10Y")
)
```

## Forward-korot

Testikuvio. Korkofutuureille ei löytynyt avointa lähdettä — pörssien
selvityshinnat ovat lisensoituja — joten korko-odotuksia luetaan tässä
tuottokäyrän hetkellisistä forward-koroista. Ne kertovat, minkä koron
markkina hinnoittelee kullekin tulevalle hetkelle, eli saman asian kuin
futuurikäyrä, mutta valtionlainojen kautta.

Kuvio on poikkileikkaus: forward-korko maturiteetin mukaan viimeisimpänä
päivänä ja vuosi sitten. Aikasarjakuvioista poiketen vaaka-akseli ei ole
aikaa vaan maturiteetti vuosina.

```{r}
library(visu)

forward <- visu_get_ecb(
  "https://data-api.ecb.europa.eu/service/data/YC/B.U2.EUR.4F.G_N_A.SV_C_YM.IF_3M+IF_6M+IF_1Y+IF_2Y+IF_3Y+IF_5Y+IF_7Y+IF_10Y+IF_15Y+IF_20Y+IF_30Y"
)

# Kaksi paivaa vertailuun: tuorein ja lahinna vuoden takaista oleva.
viimeisin <- max(forward$time)
vuosi_sitten <- forward$time[which.min(abs(forward$time - (viimeisin - 365)))]
kayra <- forward[forward$time %in% c(viimeisin, vuosi_sitten), ]

# Maturiteetti vuosina oikealla asteikolla, ei luokkana: silloin kayran muoto
# nakyy oikein ja lyhyt paa erottuu pitkasta.
vuodet <- c(IF_3M = 0.25, IF_6M = 0.5, IF_1Y = 1, IF_2Y = 2, IF_3Y = 3,
            IF_5Y = 5, IF_7Y = 7, IF_10Y = 10, IF_15Y = 15, IF_20Y = 20,
            IF_30Y = 30)
kayra$maturiteetti <- unname(vuodet[as.character(kayra$DATA_TYPE_FM)])
kayra$paiva <- factor(format(kayra$time, "%-d.%-m.%Y"),
                      levels = format(c(vuosi_sitten, viimeisin), "%-d.%-m.%Y"))
kayra <- kayra[order(kayra$paiva, kayra$maturiteetti), ]

tekstit_forward <- list(
  fi = list(
    otsikko = "Euroalueen hetkelliset forward-korot, %",
    x_lab = "Maturiteetti, vuotta",
    selite = "Korko, jonka markkina hinnoittelee kullekin tulevalle hetkelle",
    lahde = "Lähde: EKP, euroalueen tuottokäyrä"
  ),
  sv = list(
    otsikko = "Momentana forwardräntor i euroområdet, %",
    x_lab = "Löptid, år",
    selite = "Räntan som marknaden prissätter för varje framtida tidpunkt",
    lahde = "Källa: ECB, euroområdets avkastningskurva"
  ),
  en = list(
    otsikko = "Euro area instantaneous forward rates, %",
    x_lab = "Maturity, years",
    selite = "The rate the market prices for each future point in time",
    lahde = "Source: ECB, euro area yield curve"
  )
)

kuvio_forward <- function(kieli) {
  t <- tekstit_forward[[kieli]]
  visu_plot(kayra, x = "maturiteetti", colour = "paiva", title = t$otsikko,
            subtitle = t$selite, caption = t$lahde, lang = kieli,
            x_lab = t$x_lab)
}

kuvio_forward("fi") |>
  visu_interactive(subtitle = tekstit_forward$fi$selite,
                   caption = tekstit_forward$fi$lahde)
```

```{r}
#| echo: false
#| output: asis
visu_downloads(kuvio_forward, "forward-korot")
```

```{r}
#| echo: false
#| output: asis
visu_metadata(forward, "https://data-api.ecb.europa.eu/service/data/YC/B.U2.EUR.4F.G_N_A.SV_C_YM.IF_3M+IF_6M+IF_1Y+IF_2Y+IF_3Y+IF_5Y+IF_7Y+IF_10Y+IF_15Y+IF_20Y+IF_30Y")
```
