---
title: "Suhdannekuva"
visu:
  table_url:
    - "https://pxdata.stat.fi/PxWeb/api/v1/fi/StatFin/ktkk/132f.px/"
    - "https://pxdata.stat.fi/PxWeb/api/v1/fi/StatFin/kbar/11cc.px/"
---

```{r}
#| echo: false
#| output: asis
visu::visu_updated_note()
```

Kaksi kuukausittain julkaistavaa mittaria, jotka kertovat talouden käänteestä
ennen neljännesvuositilinpitoa. Tuotannon suhdannekuvaaja on kansantalouden
tuotannon kuukausikuva, ja kuluttajien luottamusindikaattori kertoo miten
kotitaloudet odottavat talouden kehittyvän.

Alkuperäinen, kausitasoitettu ja trendi ovat samassa kuviossa samalla värillä
eri paksuisin viivoin: kyse on samasta ilmiöstä eri tavalla siloitettuna.

Toimialoittain tilasto julkaisee vain alkuperäisen ja työpäiväkorjatun sarjan,
joten toimialakuvion trendi on kausitasoitettu sivustolla itse samalla
X-13ARIMA-SEATS-menetelmällä kuin tilastossa. Kokonaistuotannossa, josta
molemmat ovat olemassa, oma trendi poikkeaa julkaistusta keskimäärin 0,4
indeksipistettä eli alle puoli prosenttia tasosta.

## Tuotannon suhdannekuvaaja

::: {.panel-tabset}

### Taso

```{r}
library(visu)

tuotanto <- visu_get_data(
  url = "https://pxdata.stat.fi/PxWeb/api/v1/fi/StatFin/ktkk/132f.px/",
  query = list(
    "timeperiod_m" = "*",
    "toimiala_79_20180101" = "SSS",
    "contentscode" = c("ind_tasm_2015", "ind_kausit_2015", "ind_trendi_2015")
  )
)

tekstit <- list(
  fi = list(
    otsikko = "Tuotannon suhdannekuvaaja, 2015 = 100",
    lahde = "Lähde: Tilastokeskus, tuotannon suhdannekuvaaja",
    sarjat = c(ind_tasm_2015 = "Alkuperäinen",
               ind_kausit_2015 = "Kausitasoitettu",
               ind_trendi_2015 = "Trendi")
  ),
  sv = list(
    otsikko = "Produktionens konjunkturindikator, 2015 = 100",
    lahde = "Källa: Statistikcentralen, produktionens konjunkturindikator",
    sarjat = c(ind_tasm_2015 = "Ursprunglig",
               ind_kausit_2015 = "Säsongrensad",
               ind_trendi_2015 = "Trend")
  ),
  en = list(
    otsikko = "Monthly indicator of total output, 2015 = 100",
    lahde = "Source: Statistics Finland, monthly indicator of total output",
    sarjat = c(ind_tasm_2015 = "Original",
               ind_kausit_2015 = "Seasonally adjusted",
               ind_trendi_2015 = "Trend")
  )
)

kuvio <- function(kieli) {
  t <- tekstit[[kieli]]
  d <- tuotanto
  # Karkeimmasta siloitetuimpaan, jolloin viiva paksunee jarjestyksessa.
  d$sarja <- factor(d$contentscode, levels = names(t$sarjat), labels = t$sarjat)
  visu_plot(d, linewidth = "sarja", title = t$otsikko, caption = t$lahde, lang = kieli)
}

kuvio("fi") |>
  visu_interactive(caption = tekstit$fi$lahde)
```

```{r}
#| echo: false
#| output: asis
visu_downloads(kuvio, "tuotanto-taso")
```

### Vuosimuutos

```{r}
library(visu)
library(dplyr)

# Tilasto julkaisee vuosimuutoksen alkuperaisesta ja tyopaivakorjatusta
# sarjasta mutta ei trendista, joten muutos lasketaan indeksisarjoista. Samalla
# kaikki kolme on laskettu samalla tavalla. Ero julkaistuun on enintaan 0,15
# prosenttiyksikkoa, mika on julkaistun indeksin pyoristysta.
tuotanto_muutos <- visu_get_data(
  url = "https://pxdata.stat.fi/PxWeb/api/v1/fi/StatFin/ktkk/132f.px/",
  query = list(
    "timeperiod_m" = "*",
    "toimiala_79_20180101" = "SSS",
    "contentscode" = c("ind_tasm_2015", "ind_tyop_2015", "ind_trendi_2015")
  )
) |>
  group_by(contentscode) |>
  mutate(muutos = visu_change(values, time)) |>
  ungroup()

tekstit_muutos <- list(
  fi = list(
    otsikko = "Tuotannon volyymin muutos vuodentakaisesta, %",
    selite = "Laskettu indeksisarjoista",
    lahde = "Lähde: Tilastokeskus, tuotannon suhdannekuvaaja",
    sarjat = c(ind_tasm_2015 = "Alkuperäinen",
               ind_tyop_2015 = "Työpäiväkorjattu",
               ind_trendi_2015 = "Trendi")
  ),
  sv = list(
    otsikko = "Förändring av produktionens volym från året innan, %",
    selite = "Beräknad från indexserierna",
    lahde = "Källa: Statistikcentralen, produktionens konjunkturindikator",
    sarjat = c(ind_tasm_2015 = "Ursprunglig",
               ind_tyop_2015 = "Arbetsdagskorrigerad",
               ind_trendi_2015 = "Trend")
  ),
  en = list(
    otsikko = "Change in the volume of output from a year earlier, %",
    selite = "Calculated from the index series",
    lahde = "Source: Statistics Finland, monthly indicator of total output",
    sarjat = c(ind_tasm_2015 = "Original",
               ind_tyop_2015 = "Working day adjusted",
               ind_trendi_2015 = "Trend")
  )
)

kuvio_muutos <- function(kieli) {
  t <- tekstit_muutos[[kieli]]
  # Karkeimmasta siloitetuimpaan, jolloin viiva paksunee jarjestyksessa.
  d <- tuotanto_muutos |>
    mutate(sarja = factor(contentscode, levels = names(t$sarjat),
                          labels = t$sarjat))
  visu_plot(d, y = "muutos", linewidth = "sarja", title = t$otsikko,
            subtitle = t$selite, caption = t$lahde, lang = kieli, zeroline = TRUE)
}

kuvio_muutos("fi") |>
  visu_interactive(subtitle = tekstit_muutos$fi$selite,
                   caption = tekstit_muutos$fi$lahde)
```

```{r}
#| echo: false
#| output: asis
visu_downloads(kuvio_muutos, "tuotanto-muutos")
```

### Toimialoittain

```{r}
library(visu)
library(dplyr)

toimialat <- c("A", "BTF", "GTT")

# Tilasto julkaisee toimialoittain vain alkuperaisen ja tyopaivakorjatun
# sarjan, ei kausitasoitettua eika trendia, joten trendi lasketaan itse
# alkuperaisesta sarjasta. X-13 valitsee samalla tyopaiva- ja
# paasiaiskorjauksen, eli kalenterivaihtelu tulee huomioiduksi.
tuotanto_toimiala <- visu_get_data(
  url = "https://pxdata.stat.fi/PxWeb/api/v1/fi/StatFin/ktkk/132f.px/",
  query = list(
    "timeperiod_m" = "*",
    "toimiala_79_20180101" = toimialat,
    "contentscode" = "ind_tasm_2015"
  )
) |>
  filter(!is.na(values)) |>
  visu_seasonal("ktkk-132f-toimiala", by = "toimiala_79_20180101")

tekstit_toimiala <- list(
  fi = list(
    otsikko = "Tuotannon suhdannekuvaaja toimialoittain, 2015 = 100",
    selite = "Trendi, oma kausitasoitus",
    lahde = "Lähde: Tilastokeskus, tuotannon suhdannekuvaaja",
    sarjat = c(A = "Alkutuotanto", BTF = "Jalostus", GTT = "Palvelut")
  ),
  sv = list(
    otsikko = "Produktionens konjunkturindikator efter näringsgren, 2015 = 100",
    selite = "Trend, egen säsongrensning",
    lahde = "Källa: Statistikcentralen, produktionens konjunkturindikator",
    sarjat = c(A = "Primärproduktion", BTF = "Förädling", GTT = "Tjänster")
  ),
  en = list(
    otsikko = "Monthly indicator of output by industry, 2015 = 100",
    selite = "Trend, own seasonal adjustment",
    lahde = "Source: Statistics Finland, monthly indicator of total output",
    sarjat = c(A = "Primary production", BTF = "Secondary production", GTT = "Services")
  )
)

kuvio_toimiala <- function(kieli) {
  t <- tekstit_toimiala[[kieli]]
  # Eri toimialat ovat eri joukkoja, joten ne erotetaan varilla.
  d <- tuotanto_toimiala |>
    mutate(toimiala = factor(toimiala_79_20180101, levels = names(t$sarjat),
                             labels = t$sarjat))
  visu_plot(d, y = "trendi", colour = "toimiala", title = t$otsikko,
            subtitle = t$selite, caption = t$lahde, lang = kieli)
}

kuvio_toimiala("fi") |>
  visu_interactive(subtitle = tekstit_toimiala$fi$selite,
                   caption = tekstit_toimiala$fi$lahde)
```

```{r}
#| echo: false
#| output: asis
visu_downloads(kuvio_toimiala, "tuotanto-toimialoittain")
```

:::

```{r}
#| echo: false
#| output: asis
visu_metadata(tuotanto, "https://pxdata.stat.fi/PxWeb/api/v1/fi/StatFin/ktkk/132f.px/")
```

## Kuluttajien luottamus

::: {.panel-tabset}

### Luottamusindikaattori

```{r}
library(visu)

luottamus <- visu_get_data(
  url = "https://pxdata.stat.fi/PxWeb/api/v1/fi/StatFin/kbar/11cc.px/",
  query = list(
    "timeperiod_m" = "*",
    "contentscode" = "CCI_A1"
  )
)

tekstit_luottamus <- list(
  fi = list(
    otsikko = "Kuluttajien luottamusindikaattori, saldoluku",
    selite = "Neljän osatekijän keskiarvo; nolla on neutraali odotus",
    lahde = "Lähde: Tilastokeskus, kuluttajien luottamus"
  ),
  sv = list(
    otsikko = "Konsumenternas förtroendeindikator, saldotal",
    selite = "Medelvärdet av fyra delfaktorer; noll är en neutral förväntan",
    lahde = "Källa: Statistikcentralen, konsumenternas förtroende"
  ),
  en = list(
    otsikko = "Consumer confidence indicator, balance figure",
    selite = "Average of four components; zero is a neutral expectation",
    lahde = "Source: Statistics Finland, consumer confidence"
  )
)

kuvio_luottamus <- function(kieli) {
  t <- tekstit_luottamus[[kieli]]
  visu_plot(luottamus, title = t$otsikko, subtitle = t$selite, caption = t$lahde,
            lang = kieli, zeroline = TRUE)
}

kuvio_luottamus("fi") |>
  visu_interactive(subtitle = tekstit_luottamus$fi$selite,
                   caption = tekstit_luottamus$fi$lahde)
```

```{r}
#| echo: false
#| output: asis
visu_downloads(kuvio_luottamus, "luottamus-indikaattori")
```

### Osatekijät

```{r}
library(visu)

osat <- c("CCI_B1", "CCI_B2", "CCI_B4", "CCI_E1")

luottamus_osat <- visu_get_data(
  url = "https://pxdata.stat.fi/PxWeb/api/v1/fi/StatFin/kbar/11cc.px/",
  query = list(
    "timeperiod_m" = "*",
    "contentscode" = osat
  )
)

tekstit_osat <- list(
  fi = list(
    otsikko = "Kuluttajien luottamuksen osatekijät, saldoluku",
    lahde = "Lähde: Tilastokeskus, kuluttajien luottamus",
    sarjat = c(CCI_B1 = "Oma talous nyt",
               CCI_B2 = "Oma talous 12 kk kuluttua",
               CCI_B4 = "Suomen talous 12 kk kuluttua",
               CCI_E1 = "Rahankäyttö kestotavaroihin")
  ),
  sv = list(
    otsikko = "Delfaktorer i konsumenternas förtroende, saldotal",
    lahde = "Källa: Statistikcentralen, konsumenternas förtroende",
    sarjat = c(CCI_B1 = "Egen ekonomi nu",
               CCI_B2 = "Egen ekonomi om 12 mån",
               CCI_B4 = "Finlands ekonomi om 12 mån",
               CCI_E1 = "Penninganvändning på kapitalvaror")
  ),
  en = list(
    otsikko = "Components of consumer confidence, balance figure",
    lahde = "Source: Statistics Finland, consumer confidence",
    sarjat = c(CCI_B1 = "Own economy now",
               CCI_B2 = "Own economy in 12 months",
               CCI_B4 = "Finland's economy in 12 months",
               CCI_E1 = "Spending on durables")
  )
)

kuvio_osat <- function(kieli) {
  t <- tekstit_osat[[kieli]]
  d <- luottamus_osat
  d$osa <- factor(d$contentscode, levels = names(t$sarjat), labels = t$sarjat)
  visu_plot(d, colour = "osa", title = t$otsikko, caption = t$lahde, lang = kieli,
            zeroline = TRUE)
}

kuvio_osat("fi") |>
  visu_interactive(caption = tekstit_osat$fi$lahde)
```

```{r}
#| echo: false
#| output: asis
visu_downloads(kuvio_osat, "luottamus-osatekijat")
```

:::

```{r}
#| echo: false
#| output: asis
visu_metadata(luottamus_osat, "https://pxdata.stat.fi/PxWeb/api/v1/fi/StatFin/kbar/11cc.px/")
```

Lähteet: [Tuotannon suhdannekuvaaja](https://pxdata.stat.fi/PxWeb/pxweb/fi/StatFin/StatFin__ktkk/) (taulu 132f) ja [Kuluttajien luottamus](https://pxdata.stat.fi/PxWeb/pxweb/fi/StatFin/StatFin__kbar/) (taulu 11cc).
