---
title: "Työmarkkinat"
visu:
  table_url: "https://pxdata.stat.fi/PxWeb/api/v1/fi/StatFin/tyti/135z.px/"
---

Työvoimatutkimuksen tärkeimmät tunnusluvut kuukausitasolla. Alkuperäinen sarja
kertoo, mitä kuukaudessa mitattiin, ja trendisarja sen, mihin suuntaan
työmarkkinat ovat menossa.

Tasot ovat suoraan tilastosta. Tilasto ei julkaise vuosimuutoksia, joten ne
lasketaan tällä sivulla alkuperäisestä sarjasta 12 kuukauden takaiseen
verrattuna — määristä henkinä ja asteista prosenttiyksikköinä. Saman sarjan
taso ja muutos ovat kuvion välilehdillä, ja kuvion alta saa ruotsin- ja
englanninkielisen version ladattavana kuvana.

## Työttömyysaste

::: {.panel-tabset}

### Taso

```{r}
library(visu)

tyottomyys <- pxwebtools::pxw_get_data(
  url = "https://pxdata.stat.fi/PxWeb/api/v1/fi/StatFin/tyti/135z.px/",
  query = list(
    "timeperiod_m" = "*",
    "contentscode" = c("tyti-Tyottomyysaste", "tyottaste_trendi")
  )
)

tekstit <- list(
  fi = list(
    otsikko = "Työttömyysaste, 15-74-vuotiaat, %",
    lahde = "Lähde: Tilastokeskus, työvoimatutkimus",
    sarjat = c("tyti-Tyottomyysaste" = "Alkuperäinen", "tyottaste_trendi" = "Trendi")
  ),
  sv = list(
    otsikko = "Relativt arbetslöshetstal, 15-74-åringar, %",
    lahde = "Källa: Statistikcentralen, arbetskraftsundersökningen",
    sarjat = c("tyti-Tyottomyysaste" = "Ursprunglig", "tyottaste_trendi" = "Trend")
  ),
  en = list(
    otsikko = "Unemployment rate, persons aged 15-74, %",
    lahde = "Source: Statistics Finland, Labour Force Survey",
    sarjat = c("tyti-Tyottomyysaste" = "Original", "tyottaste_trendi" = "Trend")
  )
)

kuvio <- function(kieli) {
  t <- tekstit[[kieli]]
  d <- tyottomyys
  d$sarja <- factor(d$contentscode, levels = names(t$sarjat), labels = t$sarjat)
  visu_plot(d, colour = "sarja", title = t$otsikko, caption = t$lahde)
}

kuvio("fi") |>
  visu_interactive(caption = tekstit$fi$lahde)
```

```{r}
#| echo: false
#| output: asis
visu_downloads(kuvio, "tyottomyysaste-taso")
```

### Muutos vuodentakaisesta

```{r}
library(visu)

tyottomyys_muutos <- pxwebtools::pxw_get_data(
  url = "https://pxdata.stat.fi/PxWeb/api/v1/fi/StatFin/tyti/135z.px/",
  query = list(
    "timeperiod_m" = "*",
    "contentscode" = "tyti-Tyottomyysaste"
  )
)

# Aste on jo prosentti, joten muutos on prosenttiyksikkoja eli erotus.
tyottomyys_muutos <- tyottomyys_muutos[order(tyottomyys_muutos$time), ]
tyottomyys_muutos$muutos <- visu_change(
  tyottomyys_muutos$values,
  lag = 12,
  type = "diff"
)

tekstit_muutos <- list(
  fi = list(
    otsikko = "Työttömyysasteen muutos vuodentakaisesta, %-yksikköä",
    lahde = "Lähde: Tilastokeskus, työvoimatutkimus"
  ),
  sv = list(
    otsikko = "Förändring i relativt arbetslöshetstal från året innan, procentenheter",
    lahde = "Källa: Statistikcentralen, arbetskraftsundersökningen"
  ),
  en = list(
    otsikko = "Change in the unemployment rate from a year earlier, percentage points",
    lahde = "Source: Statistics Finland, Labour Force Survey"
  )
)

kuvio_muutos <- function(kieli) {
  t <- tekstit_muutos[[kieli]]
  visu_plot(tyottomyys_muutos, y = "muutos", type = "col",
            title = t$otsikko, caption = t$lahde)
}

kuvio_muutos("fi") |>
  visu_interactive(caption = tekstit_muutos$fi$lahde)
```

```{r}
#| echo: false
#| output: asis
visu_downloads(kuvio_muutos, "tyottomyysaste-muutos")
```

:::

```{r}
#| echo: false
#| output: asis
visu_metadata(tyottomyys, "https://pxdata.stat.fi/PxWeb/api/v1/fi/StatFin/tyti/135z.px/")
```

## Työllisyysaste

```{r}
library(visu)

tyollisyysaste <- pxwebtools::pxw_get_data(
  url = "https://pxdata.stat.fi/PxWeb/api/v1/fi/StatFin/tyti/135z.px/",
  query = list(
    "timeperiod_m" = "*",
    "contentscode" = c("tyollaste_15_64_trendi", "Tyollaste_20_64_trendi")
  )
)

tekstit_tyollisyys <- list(
  fi = list(
    otsikko = "Työllisyysaste, trendi, %",
    lahde = "Lähde: Tilastokeskus, työvoimatutkimus",
    sarjat = c(tyollaste_15_64_trendi = "15-64-vuotiaat",
               Tyollaste_20_64_trendi = "20-64-vuotiaat")
  ),
  sv = list(
    otsikko = "Relativt sysselsättningstal, trend, %",
    lahde = "Källa: Statistikcentralen, arbetskraftsundersökningen",
    sarjat = c(tyollaste_15_64_trendi = "15-64-åringar",
               Tyollaste_20_64_trendi = "20-64-åringar")
  ),
  en = list(
    otsikko = "Employment rate, trend, %",
    lahde = "Source: Statistics Finland, Labour Force Survey",
    sarjat = c(tyollaste_15_64_trendi = "Persons aged 15-64",
               Tyollaste_20_64_trendi = "Persons aged 20-64")
  )
)

kuvio_tyollisyys <- function(kieli) {
  t <- tekstit_tyollisyys[[kieli]]
  d <- tyollisyysaste
  d$ikaryhma <- factor(d$contentscode, levels = names(t$sarjat), labels = t$sarjat)
  visu_plot(d, colour = "ikaryhma", title = t$otsikko, caption = t$lahde)
}

kuvio_tyollisyys("fi") |>
  visu_interactive(caption = tekstit_tyollisyys$fi$lahde)
```

```{r}
#| echo: false
#| output: asis
visu_downloads(kuvio_tyollisyys, "tyollisyysaste")
visu_metadata(tyollisyysaste, "https://pxdata.stat.fi/PxWeb/api/v1/fi/StatFin/tyti/135z.px/")
```

## Työlliset ja työttömät

::: {.panel-tabset}

### Taso

```{r}
library(visu)

tyolliset <- pxwebtools::pxw_get_data(
  url = "https://pxdata.stat.fi/PxWeb/api/v1/fi/StatFin/tyti/135z.px/",
  query = list(
    "timeperiod_m" = "*",
    "contentscode" = c("tyti-Tyolliset", "tyolliset_trendi")
  )
)

tekstit_tyolliset <- list(
  fi = list(
    otsikko = "Työlliset, 1 000 henkeä",
    lahde = "Lähde: Tilastokeskus, työvoimatutkimus",
    sarjat = c("tyti-Tyolliset" = "Alkuperäinen", tyolliset_trendi = "Trendi")
  ),
  sv = list(
    otsikko = "Sysselsatta, 1 000 personer",
    lahde = "Källa: Statistikcentralen, arbetskraftsundersökningen",
    sarjat = c("tyti-Tyolliset" = "Ursprunglig", tyolliset_trendi = "Trend")
  ),
  en = list(
    otsikko = "Employed persons, 1,000 persons",
    lahde = "Source: Statistics Finland, Labour Force Survey",
    sarjat = c("tyti-Tyolliset" = "Original", tyolliset_trendi = "Trend")
  )
)

kuvio_tyolliset <- function(kieli) {
  t <- tekstit_tyolliset[[kieli]]
  d <- tyolliset
  d$sarja <- factor(d$contentscode, levels = names(t$sarjat), labels = t$sarjat)
  visu_plot(d, colour = "sarja", title = t$otsikko, caption = t$lahde)
}

kuvio_tyolliset("fi") |>
  visu_interactive(caption = tekstit_tyolliset$fi$lahde)
```

```{r}
#| echo: false
#| output: asis
visu_downloads(kuvio_tyolliset, "tyolliset-taso")
```

### Muutos vuodentakaisesta

```{r}
library(visu)

maarat <- pxwebtools::pxw_get_data(
  url = "https://pxdata.stat.fi/PxWeb/api/v1/fi/StatFin/tyti/135z.px/",
  query = list(
    "timeperiod_m" = "*",
    "contentscode" = c("tyti-Tyolliset", "tyti-Tyottomat")
  )
)

# Muutos henkina eika prosentteina, koska tyottomien kanta on kymmenesosa
# tyollisten kannasta: prosenttimuutokset eivat olisi samassa kuviossa
# vertailukelpoisia.
maarat <- maarat[order(maarat$contentscode, maarat$time), ]
maarat$muutos <- visu_change(maarat$values, lag = 12, type = "diff",
                             by = maarat$contentscode)

tekstit_maarat <- list(
  fi = list(
    otsikko = "Työllisten ja työttömien määrän muutos vuodentakaisesta, 1 000 henkeä",
    lahde = "Lähde: Tilastokeskus, työvoimatutkimus",
    sarjat = c("tyti-Tyolliset" = "Työlliset", "tyti-Tyottomat" = "Työttömät")
  ),
  sv = list(
    otsikko = "Förändring i antalet sysselsatta och arbetslösa från året innan, 1 000 personer",
    lahde = "Källa: Statistikcentralen, arbetskraftsundersökningen",
    sarjat = c("tyti-Tyolliset" = "Sysselsatta", "tyti-Tyottomat" = "Arbetslösa")
  ),
  en = list(
    otsikko = "Change in the number of employed and unemployed from a year earlier, 1,000 persons",
    lahde = "Source: Statistics Finland, Labour Force Survey",
    sarjat = c("tyti-Tyolliset" = "Employed", "tyti-Tyottomat" = "Unemployed")
  )
)

kuvio_maarat <- function(kieli) {
  t <- tekstit_maarat[[kieli]]
  d <- maarat
  d$sarja <- factor(d$contentscode, levels = names(t$sarjat), labels = t$sarjat)
  visu_plot(d, y = "muutos", colour = "sarja", title = t$otsikko, caption = t$lahde)
}

kuvio_maarat("fi") |>
  visu_interactive(caption = tekstit_maarat$fi$lahde)
```

```{r}
#| echo: false
#| output: asis
visu_downloads(kuvio_maarat, "tyolliset-muutos")
```

:::

```{r}
#| echo: false
#| output: asis
visu_metadata(maarat, "https://pxdata.stat.fi/PxWeb/api/v1/fi/StatFin/tyti/135z.px/")
```

Lähde: [Tilastokeskus, työvoimatutkimus](https://pxdata.stat.fi/PxWeb/pxweb/fi/StatFin/StatFin__tyti/), taulu 135z.
