---
title: "Työmarkkinat"
visu:
  table_url:
    - "https://pxdata.stat.fi/PxWeb/api/v1/fi/StatFin/tyti/135z.px/"
    - "https://pxdata.stat.fi/PxWeb/api/v1/fi/StatFin/tyti/135y.px/"
    - "https://pxdata.stat.fi/PxWeb/api/v1/fi/StatFin/tyti/11pk.px/"
---

```{r}
#| echo: false
#| output: asis
visu::visu_updated_note()
```

Työvoimatutkimuksen tärkeimmät tunnusluvut kuukausitasolla ja palkansaajien
määrä vuositasolla. Alkuperäinen sarja kertoo, mitä kuukaudessa mitattiin, ja
trendisarja sen, mihin suuntaan työmarkkinat ovat menossa. Ne ovat samassa
kuviossa samalla värillä eri paksuisin viivoin, koska kyse on samasta
ilmiöstä eri tavalla siloitettuna.

Tasot ovat suoraan tilastosta. Tilasto ei julkaise vuosimuutoksia, joten ne
lasketaan tällä sivulla alkuperäisestä sarjasta 12 kuukauden takaiseen
verrattuna — määristä henkinä ja asteista prosenttiyksikköinä. Saman sarjan
taso ja muutos ovat kuvion välilehdillä, ja kuvion alta saa ruotsin- ja
englanninkielisen version ladattavana kuvana.

Kolme alinta kuviota on kausitasoitettu sivustolla itse, koska tilasto ei
julkaise niistä kaikista tasoitettua sarjaa. Menetelmä on X-13ARIMA-SEATS eli
sama kuin Tilastokeskuksella, ja mallit on kiinnitetty ja kirjattu tiedostoon
`site/_visu_seasonal.json`; niistä estimoidaan joka ajolla vain parametrit.
Tulos ei silti ole sama kuin tilaston oma tasoitus. Työllisistä, joista
molemmat ovat olemassa, ero on keskimäärin 8 000 henkeä eli 0,3 prosenttia.
Kuvion selitteessä lukee, milloin kausitasoitus on omaa laskentaa.

## Työttömyysaste

::: {.panel-tabset}

### Taso

```{r}
library(visu)

tyottomyys <- visu_get_data(
  url = "https://pxdata.stat.fi/PxWeb/api/v1/fi/StatFin/tyti/135z.px/",
  query = list(
    "timeperiod_m" = "*",
    "contentscode" = c("tyti-Tyottomyysaste", "tyottaste_trendi")
  )
)

tekstit <- list(
  fi = list(
    otsikko = "Työttömyysaste, 15-74-vuotiaat, %",
    lahde = "Lähde: Tilastokeskus, työvoimatutkimus",
    sarjat = c("tyti-Tyottomyysaste" = "Alkuperäinen", "tyottaste_trendi" = "Trendi")
  ),
  sv = list(
    otsikko = "Relativt arbetslöshetstal, 15-74-åringar, %",
    lahde = "Källa: Statistikcentralen, arbetskraftsundersökningen",
    sarjat = c("tyti-Tyottomyysaste" = "Ursprunglig", "tyottaste_trendi" = "Trend")
  ),
  en = list(
    otsikko = "Unemployment rate, persons aged 15-74, %",
    lahde = "Source: Statistics Finland, Labour Force Survey",
    sarjat = c("tyti-Tyottomyysaste" = "Original", "tyottaste_trendi" = "Trend")
  )
)

kuvio <- function(kieli) {
  t <- tekstit[[kieli]]
  d <- tyottomyys
  d$sarja <- factor(d$contentscode, levels = names(t$sarjat), labels = t$sarjat)
  # Sama ilmio eri tavalla siloitettuna: sama vari, trendi paksummalla.
  visu_plot(d, linewidth = "sarja", title = t$otsikko, caption = t$lahde, lang = kieli)
}

kuvio("fi") |>
  visu_interactive(caption = tekstit$fi$lahde)
```

```{r}
#| echo: false
#| output: asis
visu_downloads(kuvio, "tyottomyysaste-taso")
```

### Muutos vuodentakaisesta

```{r}
library(visu)

tyottomyys_muutos <- visu_get_data(
  url = "https://pxdata.stat.fi/PxWeb/api/v1/fi/StatFin/tyti/135z.px/",
  query = list(
    "timeperiod_m" = "*",
    "contentscode" = "tyti-Tyottomyysaste"
  )
)

# Aste on jo prosentti, joten muutos on prosenttiyksikkoja eli erotus.
tyottomyys_muutos <- tyottomyys_muutos[order(tyottomyys_muutos$time), ]
tyottomyys_muutos$muutos <- visu_change(
  tyottomyys_muutos$values,
  lag = 12,
  type = "diff"
)

tekstit_muutos <- list(
  fi = list(
    otsikko = "Työttömyysasteen muutos vuodentakaisesta, %-yksikköä",
    lahde = "Lähde: Tilastokeskus, työvoimatutkimus"
  ),
  sv = list(
    otsikko = "Förändring i relativt arbetslöshetstal från året innan, procentenheter",
    lahde = "Källa: Statistikcentralen, arbetskraftsundersökningen"
  ),
  en = list(
    otsikko = "Change in the unemployment rate from a year earlier, percentage points",
    lahde = "Source: Statistics Finland, Labour Force Survey"
  )
)

kuvio_muutos <- function(kieli) {
  t <- tekstit_muutos[[kieli]]
  visu_plot(tyottomyys_muutos, y = "muutos", type = "col",
            title = t$otsikko, caption = t$lahde, lang = kieli, zeroline = TRUE)
}

kuvio_muutos("fi") |>
  visu_interactive(caption = tekstit_muutos$fi$lahde)
```

```{r}
#| echo: false
#| output: asis
visu_downloads(kuvio_muutos, "tyottomyysaste-muutos")
```

:::

```{r}
#| echo: false
#| output: asis
visu_metadata(tyottomyys, "https://pxdata.stat.fi/PxWeb/api/v1/fi/StatFin/tyti/135z.px/")
```

## Työllisyysaste

```{r}
library(visu)

tyollisyysaste <- visu_get_data(
  url = "https://pxdata.stat.fi/PxWeb/api/v1/fi/StatFin/tyti/135z.px/",
  query = list(
    "timeperiod_m" = "*",
    "contentscode" = c("tyollaste_15_64_trendi", "Tyollaste_20_64_trendi")
  )
)

tekstit_tyollisyys <- list(
  fi = list(
    otsikko = "Työllisyysaste, trendi, %",
    lahde = "Lähde: Tilastokeskus, työvoimatutkimus",
    sarjat = c(tyollaste_15_64_trendi = "15-64-vuotiaat",
               Tyollaste_20_64_trendi = "20-64-vuotiaat")
  ),
  sv = list(
    otsikko = "Relativt sysselsättningstal, trend, %",
    lahde = "Källa: Statistikcentralen, arbetskraftsundersökningen",
    sarjat = c(tyollaste_15_64_trendi = "15-64-åringar",
               Tyollaste_20_64_trendi = "20-64-åringar")
  ),
  en = list(
    otsikko = "Employment rate, trend, %",
    lahde = "Source: Statistics Finland, Labour Force Survey",
    sarjat = c(tyollaste_15_64_trendi = "Persons aged 15-64",
               Tyollaste_20_64_trendi = "Persons aged 20-64")
  )
)

kuvio_tyollisyys <- function(kieli) {
  t <- tekstit_tyollisyys[[kieli]]
  d <- tyollisyysaste
  d$ikaryhma <- factor(d$contentscode, levels = names(t$sarjat), labels = t$sarjat)
  visu_plot(d, colour = "ikaryhma", title = t$otsikko, caption = t$lahde, lang = kieli)
}

kuvio_tyollisyys("fi") |>
  visu_interactive(caption = tekstit_tyollisyys$fi$lahde)
```

```{r}
#| echo: false
#| output: asis
visu_downloads(kuvio_tyollisyys, "tyollisyysaste")
visu_metadata(tyollisyysaste, "https://pxdata.stat.fi/PxWeb/api/v1/fi/StatFin/tyti/135z.px/")
```

## Työlliset ja työttömät

::: {.panel-tabset}

### Taso

```{r}
library(visu)

tyolliset <- visu_get_data(
  url = "https://pxdata.stat.fi/PxWeb/api/v1/fi/StatFin/tyti/135z.px/",
  query = list(
    "timeperiod_m" = "*",
    "contentscode" = c("tyti-Tyolliset", "tyolliset_trendi")
  )
)

tekstit_tyolliset <- list(
  fi = list(
    otsikko = "Työlliset, 1 000 henkeä",
    lahde = "Lähde: Tilastokeskus, työvoimatutkimus",
    sarjat = c("tyti-Tyolliset" = "Alkuperäinen", tyolliset_trendi = "Trendi")
  ),
  sv = list(
    otsikko = "Sysselsatta, 1 000 personer",
    lahde = "Källa: Statistikcentralen, arbetskraftsundersökningen",
    sarjat = c("tyti-Tyolliset" = "Ursprunglig", tyolliset_trendi = "Trend")
  ),
  en = list(
    otsikko = "Employed persons, 1,000 persons",
    lahde = "Source: Statistics Finland, Labour Force Survey",
    sarjat = c("tyti-Tyolliset" = "Original", tyolliset_trendi = "Trend")
  )
)

kuvio_tyolliset <- function(kieli) {
  t <- tekstit_tyolliset[[kieli]]
  d <- tyolliset
  d$sarja <- factor(d$contentscode, levels = names(t$sarjat), labels = t$sarjat)
  # Sama ilmio eri tavalla siloitettuna: sama vari, trendi paksummalla.
  visu_plot(d, linewidth = "sarja", title = t$otsikko, caption = t$lahde, lang = kieli)
}

kuvio_tyolliset("fi") |>
  visu_interactive(caption = tekstit_tyolliset$fi$lahde)
```

```{r}
#| echo: false
#| output: asis
visu_downloads(kuvio_tyolliset, "tyolliset-taso")
```

### Muutos vuodentakaisesta

```{r}
library(visu)

maarat <- visu_get_data(
  url = "https://pxdata.stat.fi/PxWeb/api/v1/fi/StatFin/tyti/135z.px/",
  query = list(
    "timeperiod_m" = "*",
    "contentscode" = c("tyti-Tyolliset", "tyti-Tyottomat")
  )
)

# Muutos henkina eika prosentteina, koska tyottomien kanta on kymmenesosa
# tyollisten kannasta: prosenttimuutokset eivat olisi samassa kuviossa
# vertailukelpoisia.
maarat <- maarat[order(maarat$contentscode, maarat$time), ]
maarat$muutos <- visu_change(maarat$values, lag = 12, type = "diff",
                             by = maarat$contentscode)

tekstit_maarat <- list(
  fi = list(
    otsikko = "Työllisten ja työttömien määrän muutos vuodentakaisesta, 1 000 henkeä",
    lahde = "Lähde: Tilastokeskus, työvoimatutkimus",
    sarjat = c("tyti-Tyolliset" = "Työlliset", "tyti-Tyottomat" = "Työttömät")
  ),
  sv = list(
    otsikko = "Förändring i antalet sysselsatta och arbetslösa från året innan, 1 000 personer",
    lahde = "Källa: Statistikcentralen, arbetskraftsundersökningen",
    sarjat = c("tyti-Tyolliset" = "Sysselsatta", "tyti-Tyottomat" = "Arbetslösa")
  ),
  en = list(
    otsikko = "Change in the number of employed and unemployed from a year earlier, 1,000 persons",
    lahde = "Source: Statistics Finland, Labour Force Survey",
    sarjat = c("tyti-Tyolliset" = "Employed", "tyti-Tyottomat" = "Unemployed")
  )
)

kuvio_maarat <- function(kieli) {
  t <- tekstit_maarat[[kieli]]
  d <- maarat
  d$sarja <- factor(d$contentscode, levels = names(t$sarjat), labels = t$sarjat)
  visu_plot(d, y = "muutos", colour = "sarja", title = t$otsikko, caption = t$lahde,
            lang = kieli, zeroline = TRUE)
}

kuvio_maarat("fi") |>
  visu_interactive(caption = tekstit_maarat$fi$lahde)
```

```{r}
#| echo: false
#| output: asis
visu_downloads(kuvio_maarat, "tyolliset-muutos")
```

:::

```{r}
#| echo: false
#| output: asis
visu_metadata(maarat, "https://pxdata.stat.fi/PxWeb/api/v1/fi/StatFin/tyti/135z.px/")
```

## Työikäiset, työvoima ja työlliset

```{r}
library(visu)

tunnusluvut <- visu_get_data(
  url = "https://pxdata.stat.fi/PxWeb/api/v1/fi/StatFin/tyti/135z.px/",
  query = list(
    "timeperiod_m" = "*",
    "contentscode" = c("Tyolliset_kausi", "Tyottomat_kausi")
  )
)

# Vaestotaulusta haetaan kerralla myos seuraavien kuvioiden sarjat, jotta
# samaa taulua ei kysyta rajapinnasta kolmesti.
vaesto_taulu <- visu_get_data(
  url = "https://pxdata.stat.fi/PxWeb/api/v1/fi/StatFin/tyti/135y.px/",
  query = list(
    "timeperiod_m" = "*",
    "sukupuoli_9_20180101" = "SSS",
    "ikaryhma_19_20190101" = c("15-74", "15-64", "20-69"),
    "contentscode" = c("tyti-Vaesto", "tyti-Tyolliset",
                       "tyti-Tyollisyysaste", "Tyovoimaosuus")
  )
)

# Leveaksi, jotta tyolliset ja tyottomat osuvat varmasti samalle kuukaudelle.
kausi <- stats::reshape(
  as.data.frame(tunnusluvut[c("time", "contentscode", "values")]),
  idvar = "time", timevar = "contentscode", direction = "wide"
)
names(kausi) <- sub("^values\\.", "", names(kausi))

vaesto <- vaesto_taulu[vaesto_taulu$contentscode == "tyti-Vaesto" &
                         vaesto_taulu$ikaryhma_19_20190101 == "15-64", ]

# Tyovoima on maaritelmaltaan tyolliset ja tyottomat yhteensa, joten sen
# kausitasoitettu sarja on osiensa summa. Vaesto ei kaipaa kausitasoitusta:
# se on kannan suure, joka muuttuu muutamia tuhansia kuukaudessa.
osat <- list(
  vaesto = data.frame(time = vaesto$time, values = vaesto$values),
  tyovoima = data.frame(time = kausi$time,
                        values = kausi$Tyolliset_kausi + kausi$Tyottomat_kausi),
  tyolliset = data.frame(time = kausi$time, values = kausi$Tyolliset_kausi),
  tyottomat = data.frame(time = kausi$time, values = kausi$Tyottomat_kausi)
)

# Muutos yhteisesta lahtokohdasta, jotta eri kokoiset kannat ovat samassa
# kuviossa vertailukelpoisia: tyollisia on kymmenkertaisesti tyottomiin nahden.
perusta <- as.Date("2019-01-01")
tarjonta <- do.call(rbind, lapply(names(osat), function(nimi) {
  d <- osat[[nimi]]
  d <- d[order(d$time), ]
  d <- d[d$time >= perusta, ]
  data.frame(time = d$time, sarja = nimi, values = d$values - d$values[1])
}))

tekstit_tarjonta <- list(
  fi = list(
    otsikko = "Muutos tammikuusta 2019, 1 000 henkeä",
    selite = "Kausitasoitettu",
    lahde = "Lähde: Tilastokeskus, työvoimatutkimus",
    sarjat = c(vaesto = "Työikäinen väestö 15-64", tyovoima = "Työvoima 15-74",
               tyolliset = "Työlliset 15-74", tyottomat = "Työttömät")
  ),
  sv = list(
    otsikko = "Förändring från januari 2019, 1 000 personer",
    selite = "Säsongrensad",
    lahde = "Källa: Statistikcentralen, arbetskraftsundersökningen",
    sarjat = c(vaesto = "Befolkning i arbetsför ålder 15-64",
               tyovoima = "Arbetskraft 15-74", tyolliset = "Sysselsatta 15-74",
               tyottomat = "Arbetslösa")
  ),
  en = list(
    otsikko = "Change from January 2019, 1,000 persons",
    selite = "Seasonally adjusted",
    lahde = "Source: Statistics Finland, Labour Force Survey",
    sarjat = c(vaesto = "Working-age population 15-64",
               tyovoima = "Labour force 15-74", tyolliset = "Employed 15-74",
               tyottomat = "Unemployed")
  )
)

kuvio_tarjonta <- function(kieli) {
  t <- tekstit_tarjonta[[kieli]]
  d <- tarjonta
  d$erittely <- factor(d$sarja, levels = names(t$sarjat), labels = t$sarjat)
  visu_plot(d, colour = "erittely", title = t$otsikko, subtitle = t$selite,
            caption = t$lahde, lang = kieli, zeroline = TRUE)
}

kuvio_tarjonta("fi") |>
  visu_interactive(subtitle = tekstit_tarjonta$fi$selite,
                   caption = tekstit_tarjonta$fi$lahde)
```

Työvoima on kasvanut selvästi työllisiä nopeammin, ja erotus on työttömyyttä.
Työvoima on kasvanut myös moninkertaisesti työikäiseen väestöön nähden, eli
kasvu tulee osallistumisen noususta eikä väestönkasvusta.

```{r}
#| echo: false
#| output: asis
visu_downloads(kuvio_tarjonta, "tyovoiman-tarjonta")
visu_metadata(
  list(tunnusluvut, vaesto_taulu),
  c("https://pxdata.stat.fi/PxWeb/api/v1/fi/StatFin/tyti/135z.px/",
    "https://pxdata.stat.fi/PxWeb/api/v1/fi/StatFin/tyti/135y.px/")
)
```

## Työlliset ikärajauksen mukaan

```{r}
library(visu)

# Vaestotaulussa tyolliset on jokaisesta ikarajauksesta, mutta vain
# alkuperaisena sarjana. Kausitasoitus tehdaan siksi tassa, ja kaikki kolme
# rajausta samalla menetelmalla — myos 15-74, josta tilasto julkaisee myos
# oman tasoituksensa. Muuten kuvion viivat eivat olisi keskenaan vertailtavia.
tyolliset_ika <- vaesto_taulu[vaesto_taulu$contentscode == "tyti-Tyolliset", ]
tyolliset_ika <- visu_seasonal(tyolliset_ika, "tyti-135y-tyolliset",
                               by = "ikaryhma_19_20190101")

tekstit_ika <- list(
  fi = list(
    otsikko = "Työlliset ikärajauksen mukaan, 1 000 henkeä",
    selitteet = c(trendi = "Trendi, oma kausitasoitus",
                  kausi = "Kausitasoitettu, oma laskenta"),
    lahde = "Lähde: Tilastokeskus, työvoimatutkimus",
    ikaluokat = c("20-69" = "20-69-vuotiaat", "15-74" = "15-74-vuotiaat",
                  "15-64" = "15-64-vuotiaat")
  ),
  sv = list(
    otsikko = "Sysselsatta efter åldersavgränsning, 1 000 personer",
    selitteet = c(trendi = "Trend, egen säsongrensning",
                  kausi = "Säsongrensad, egen beräkning"),
    lahde = "Källa: Statistikcentralen, arbetskraftsundersökningen",
    ikaluokat = c("20-69" = "20-69-åringar", "15-74" = "15-74-åringar",
                  "15-64" = "15-64-åringar")
  ),
  en = list(
    otsikko = "Employed persons by age definition, 1,000 persons",
    selitteet = c(trendi = "Trend, own seasonal adjustment",
                  kausi = "Seasonally adjusted, own calculation"),
    lahde = "Source: Statistics Finland, Labour Force Survey",
    ikaluokat = c("20-69" = "Persons aged 20-69", "15-74" = "Persons aged 15-74",
                  "15-64" = "Persons aged 15-64")
  )
)

# Kausitasoitettu ja trendi ovat sama ilmio eri tavalla siloitettuna, mutta
# kolmella ikaluokalla ne olisivat kuusi viivaa ja kuusi selitetta. Siksi ne
# ovat omilla valilehdillaan, jolloin kummassakin on kolme viivaa.
kuvio_ika <- function(kieli, sarake) {
  t <- tekstit_ika[[kieli]]
  d <- tyolliset_ika
  d$ikaluokka <- factor(d$ikaryhma_19_20190101, levels = names(t$ikaluokat),
                        labels = t$ikaluokat)
  visu_plot(d, y = sarake, colour = "ikaluokka", title = t$otsikko,
            subtitle = t$selitteet[[sarake]], caption = t$lahde, lang = kieli)
}

kuvio_ika_trendi <- function(kieli) kuvio_ika(kieli, "trendi")
kuvio_ika_kausi <- function(kieli) kuvio_ika(kieli, "kausi")
```

::: {.panel-tabset}

### Trendi

```{r}
kuvio_ika_trendi("fi") |>
  visu_interactive(subtitle = tekstit_ika$fi$selitteet[["trendi"]],
                   caption = tekstit_ika$fi$lahde)
```

```{r}
#| echo: false
#| output: asis
visu_downloads(kuvio_ika_trendi, "tyolliset-ikaryhmittain-trendi")
```

### Kausitasoitettu

```{r}
kuvio_ika_kausi("fi") |>
  visu_interactive(subtitle = tekstit_ika$fi$selitteet[["kausi"]],
                   caption = tekstit_ika$fi$lahde)
```

```{r}
#| echo: false
#| output: asis
visu_downloads(kuvio_ika_kausi, "tyolliset-ikaryhmittain-kausi")
```

:::

Ikärajaus siirtää tasoa mutta ei käännettä: kaikki kolme kääntyivät laskuun
huhtikuussa 2023. Ero 15-74- ja 20-69-vuotiaiden välillä on kasvanut noin
80 000:sta yli 100 000 henkeen vuodesta 2009; tuon eron muodostavat 15-19- ja
70-74-vuotiaat työlliset.

```{r}
#| echo: false
#| output: asis
visu_metadata(vaesto_taulu,
              "https://pxdata.stat.fi/PxWeb/api/v1/fi/StatFin/tyti/135y.px/")
```

## Työllisyysaste ja työvoimaosuus

```{r}
library(visu)

# Tyovoimaosuudesta eli osallistumisasteesta tilasto ei julkaise
# kausitasoitettua eika trendisarjaa, ja alkuperaisessa on kolmen
# prosenttiyksikon kausiaalto. Kumpikin aste tasoitetaan siksi tassa samalla
# menetelmalla, jotta niiden ero on luettavissa.
asteet <- vaesto_taulu[vaesto_taulu$ikaryhma_19_20190101 == "15-64" &
                         vaesto_taulu$contentscode %in%
                           c("tyti-Tyollisyysaste", "Tyovoimaosuus"), ]
asteet <- visu_seasonal(asteet, "tyti-135y-asteet", by = "contentscode")

tekstit_asteet <- list(
  fi = list(
    otsikko = "Työllisyysaste ja työvoimaosuus, 15-64-vuotiaat, %",
    selitteet = c(trendi = "Trendi, oma kausitasoitus",
                  kausi = "Kausitasoitettu, oma laskenta"),
    lahde = "Lähde: Tilastokeskus, työvoimatutkimus",
    sarjat = c("tyti-Tyollisyysaste" = "Työllisyysaste",
               "Tyovoimaosuus" = "Työvoimaosuus")
  ),
  sv = list(
    otsikko = "Relativt sysselsättningstal och arbetskraftstal, 15-64-åringar, %",
    selitteet = c(trendi = "Trend, egen säsongrensning",
                  kausi = "Säsongrensad, egen beräkning"),
    lahde = "Källa: Statistikcentralen, arbetskraftsundersökningen",
    sarjat = c("tyti-Tyollisyysaste" = "Relativt sysselsättningstal",
               "Tyovoimaosuus" = "Relativt arbetskraftstal")
  ),
  en = list(
    otsikko = "Employment and participation rate, persons aged 15-64, %",
    selitteet = c(trendi = "Trend, own seasonal adjustment",
                  kausi = "Seasonally adjusted, own calculation"),
    lahde = "Source: Statistics Finland, Labour Force Survey",
    sarjat = c("tyti-Tyollisyysaste" = "Employment rate",
               "Tyovoimaosuus" = "Participation rate")
  )
)

kuvio_asteet <- function(kieli, sarake) {
  t <- tekstit_asteet[[kieli]]
  d <- asteet
  d$aste <- factor(d$contentscode, levels = names(t$sarjat), labels = t$sarjat)
  visu_plot(d, y = sarake, colour = "aste", title = t$otsikko,
            subtitle = t$selitteet[[sarake]], caption = t$lahde, lang = kieli)
}

kuvio_asteet_trendi <- function(kieli) kuvio_asteet(kieli, "trendi")
kuvio_asteet_kausi <- function(kieli) kuvio_asteet(kieli, "kausi")
```

::: {.panel-tabset}

### Trendi

```{r}
kuvio_asteet_trendi("fi") |>
  visu_interactive(subtitle = tekstit_asteet$fi$selitteet[["trendi"]],
                   caption = tekstit_asteet$fi$lahde)
```

```{r}
#| echo: false
#| output: asis
visu_downloads(kuvio_asteet_trendi, "asteet-trendi")
```

### Kausitasoitettu

```{r}
kuvio_asteet_kausi("fi") |>
  visu_interactive(subtitle = tekstit_asteet$fi$selitteet[["kausi"]],
                   caption = tekstit_asteet$fi$lahde)
```

```{r}
#| echo: false
#| output: asis
visu_downloads(kuvio_asteet_kausi, "asteet-kausi")
```

:::

Työvoimaosuus eli osallistumisaste kertoo, kuinka suuri osa työikäisistä on
työmarkkinoiden käytettävissä, ja työllisyysaste sen, kuinka suuri osa on
työssä. Niiden ero on työttömien osuus väestöstä: osallistuminen on jatkanut
nousuaan senkin jälkeen kun työllisyysaste kääntyi laskuun.

```{r}
#| echo: false
#| output: asis
visu_metadata(vaesto_taulu,
              "https://pxdata.stat.fi/PxWeb/api/v1/fi/StatFin/tyti/135y.px/")
```

## Palkansaajat

::: {.panel-tabset}

### Yhteensä

```{r}
library(visu)

palkansaajat <- visu_get_data(
  url = "https://pxdata.stat.fi/PxWeb/api/v1/fi/StatFin/tyti/11pk.px/",
  query = list(
    "timeperiod_y" = "*",
    "sukupuoli_9_20180101" = "SSS",
    "contentscode" = "Palkansaajat_yht"
  )
)

tekstit_palkansaajat <- list(
  fi = list(
    otsikko = "Palkansaajat, 1 000 henkeä",
    lahde = "Lähde: Tilastokeskus, työvoimatutkimus"
  ),
  sv = list(
    otsikko = "Löntagare, 1 000 personer",
    lahde = "Källa: Statistikcentralen, arbetskraftsundersökningen"
  ),
  en = list(
    otsikko = "Employees, 1,000 persons",
    lahde = "Source: Statistics Finland, Labour Force Survey"
  )
)

kuvio_palkansaajat <- function(kieli) {
  t <- tekstit_palkansaajat[[kieli]]
  visu_plot(palkansaajat, title = t$otsikko, caption = t$lahde, lang = kieli)
}

kuvio_palkansaajat("fi") |>
  visu_interactive(caption = tekstit_palkansaajat$fi$lahde)
```

```{r}
#| echo: false
#| output: asis
visu_downloads(kuvio_palkansaajat, "palkansaajat-yhteensa")
```

### Sukupuolen mukaan

```{r}
library(visu)

palkansaajat_sp <- visu_get_data(
  url = "https://pxdata.stat.fi/PxWeb/api/v1/fi/StatFin/tyti/11pk.px/",
  query = list(
    "timeperiod_y" = "*",
    "sukupuoli_9_20180101" = c("1", "2"),
    "contentscode" = "Palkansaajat_yht"
  )
)

tekstit_palkansaajat_sp <- list(
  fi = list(
    otsikko = "Palkansaajat sukupuolen mukaan, 1 000 henkeä",
    lahde = "Lähde: Tilastokeskus, työvoimatutkimus",
    sarjat = c("1" = "Miehet", "2" = "Naiset")
  ),
  sv = list(
    otsikko = "Löntagare efter kön, 1 000 personer",
    lahde = "Källa: Statistikcentralen, arbetskraftsundersökningen",
    sarjat = c("1" = "Män", "2" = "Kvinnor")
  ),
  en = list(
    otsikko = "Employees by sex, 1,000 persons",
    lahde = "Source: Statistics Finland, Labour Force Survey",
    sarjat = c("1" = "Males", "2" = "Females")
  )
)

kuvio_palkansaajat_sp <- function(kieli) {
  t <- tekstit_palkansaajat_sp[[kieli]]
  d <- palkansaajat_sp
  # Miehet ja naiset ovat eri joukkoja, joten ne erotetaan varilla.
  d$sukupuoli <- factor(d$sukupuoli_9_20180101, levels = names(t$sarjat),
                        labels = t$sarjat)
  visu_plot(d, colour = "sukupuoli", title = t$otsikko, caption = t$lahde, lang = kieli)
}

kuvio_palkansaajat_sp("fi") |>
  visu_interactive(caption = tekstit_palkansaajat_sp$fi$lahde)
```

```{r}
#| echo: false
#| output: asis
visu_downloads(kuvio_palkansaajat_sp, "palkansaajat-sukupuolittain")
```

:::

```{r}
#| echo: false
#| output: asis
visu_metadata(palkansaajat_sp, "https://pxdata.stat.fi/PxWeb/api/v1/fi/StatFin/tyti/11pk.px/")
```

Lähde: [Tilastokeskus, työvoimatutkimus](https://pxdata.stat.fi/PxWeb/pxweb/fi/StatFin/StatFin__tyti/), taulut 135z ja 11pk.
