---
title: "Työmarkkinat"
visu:
  table_url: "https://pxdata.stat.fi/PxWeb/api/v1/fi/StatFin/tyti/135z.px/"
---

Työvoimatutkimuksen tärkeimmät tunnusluvut kuukausitasolla. Alkuperäinen sarja
kertoo, mitä kuukaudessa mitattiin, ja trendisarja sen, mihin suuntaan
työmarkkinat ovat menossa. Tasot ovat suoraan tilastosta. Tilasto ei julkaise vuosimuutoksia, joten
ne lasketaan tällä sivulla alkuperäisestä sarjasta 12 kuukauden takaiseen
verrattuna — määristä henkinä ja asteista prosenttiyksikköinä.

## Työttömyysaste

```{r}
library(visu)

tyottomyys <- pxwebtools::pxw_get_data(
  url = "https://pxdata.stat.fi/PxWeb/api/v1/fi/StatFin/tyti/135z.px/",
  query = list(
    "timeperiod_m" = "*",
    "contentscode" = c("tyti-Tyottomyysaste", "tyottaste_trendi")
  )
)

tyottomyys$sarja <- factor(
  tyottomyys$contentscode,
  levels = c("tyti-Tyottomyysaste", "tyottaste_trendi"),
  labels = c("Alkuperäinen", "Trendi")
)

tyottomyys |>
  visu_plot(colour = "sarja", title = "Työttömyysaste, 15-74-vuotiaat, %") |>
  visu_interactive(caption = "Lähde: Tilastokeskus, työvoimatutkimus")
```

## Työllisyysaste

```{r}
library(visu)

tyollisyysaste <- pxwebtools::pxw_get_data(
  url = "https://pxdata.stat.fi/PxWeb/api/v1/fi/StatFin/tyti/135z.px/",
  query = list(
    "timeperiod_m" = "*",
    "contentscode" = c("tyollaste_15_64_trendi", "Tyollaste_20_64_trendi")
  )
)

tyollisyysaste$ikaryhma <- factor(
  tyollisyysaste$contentscode,
  levels = c("tyollaste_15_64_trendi", "Tyollaste_20_64_trendi"),
  labels = c("15-64-vuotiaat", "20-64-vuotiaat")
)

tyollisyysaste |>
  visu_plot(colour = "ikaryhma", title = "Työllisyysaste, trendi, %") |>
  visu_interactive(caption = "Lähde: Tilastokeskus, työvoimatutkimus")
```

## Työlliset

```{r}
library(visu)

tyolliset <- pxwebtools::pxw_get_data(
  url = "https://pxdata.stat.fi/PxWeb/api/v1/fi/StatFin/tyti/135z.px/",
  query = list(
    "timeperiod_m" = "*",
    "contentscode" = c("tyti-Tyolliset", "tyolliset_trendi")
  )
)

tyolliset$sarja <- factor(
  tyolliset$contentscode,
  levels = c("tyti-Tyolliset", "tyolliset_trendi"),
  labels = c("Alkuperäinen", "Trendi")
)

tyolliset |>
  visu_plot(colour = "sarja", title = "Työlliset, 1 000 henkeä") |>
  visu_interactive(caption = "Lähde: Tilastokeskus, työvoimatutkimus")
```

## Työllisten ja työttömien määrän muutos

```{r}
library(visu)

maarat <- pxwebtools::pxw_get_data(
  url = "https://pxdata.stat.fi/PxWeb/api/v1/fi/StatFin/tyti/135z.px/",
  query = list(
    "timeperiod_m" = "*",
    "contentscode" = c("tyti-Tyolliset", "tyti-Tyottomat")
  )
)

# Tilastossa ei ole valmista vuosimuutosta, joten se lasketaan sarjoittain
# 12 kuukauden takaiseen. Kuukausiaineiston vuosimuutos on samalla
# kausivaihtelusta riippumaton. Muutos henkina eika prosentteina, koska
# tyottomien kanta on kymmenesosa tyollisten kannasta: samassa kuviossa
# prosenttimuutokset eivat olisi vertailukelpoisia.
vuosimuutos <- function(x) x - c(rep(NA, 12), head(x, -12))

maarat <- maarat[order(maarat$contentscode, maarat$time), ]
maarat$vuosimuutos <- ave(maarat$values, maarat$contentscode, FUN = vuosimuutos)

maarat$sarja <- factor(
  maarat$contentscode,
  levels = c("tyti-Tyolliset", "tyti-Tyottomat"),
  labels = c("Työlliset", "Työttömät")
)

maarat |>
  visu_plot(
    y = "vuosimuutos",
    colour = "sarja",
    title = "Työllisten ja työttömien määrän muutos vuodentakaisesta, 1 000 henkeä"
  ) |>
  visu_interactive(caption = "Lähde: Tilastokeskus, työvoimatutkimus")
```

## Työttömyysasteen vuosimuutos

```{r}
library(visu)

tyottomyysaste <- pxwebtools::pxw_get_data(
  url = "https://pxdata.stat.fi/PxWeb/api/v1/fi/StatFin/tyti/135z.px/",
  query = list(
    "timeperiod_m" = "*",
    "contentscode" = "tyti-Tyottomyysaste"
  )
)

# Aste on jo prosentti, joten muutos on prosenttiyksikoita eli erotus.
tyottomyysaste <- tyottomyysaste[order(tyottomyysaste$time), ]
tyottomyysaste$muutos <- with(
  tyottomyysaste,
  values - c(rep(NA, 12), head(values, -12))
)

tyottomyysaste |>
  visu_plot(
    y = "muutos",
    type = "col",
    title = "Työttömyysasteen muutos vuodentakaisesta, %-yksikköä"
  ) |>
  visu_interactive(caption = "Lähde: Tilastokeskus, työvoimatutkimus")
```

Lähde: [Tilastokeskus, työvoimatutkimus](https://pxdata.stat.fi/PxWeb/pxweb/fi/StatFin/StatFin__tyti/), taulu 135z.
