---
title: "Ulkomaantalous"
visu:
  table_url:
    - "https://pxdata.stat.fi/PxWeb/api/v1/fi/StatFin/mata/114s.px/"
    - "https://pxdata.stat.fi/PxWeb/api/v1/fi/StatFin/tpulk/12gq.px/"
---

Suomen talouden suhde ulkomaihin. Vaihtotase kertoo, ansaitseeko Suomi
ulkomailta enemmän kuin maksaa sinne, ja tavaroiden ja palveluiden
ulkomaankauppa erittelee, mistä virta syntyy.

Vaihtotase on kuukausisarjana hyvin heiluva, joten oletusnäkymä on 12
kuukauden liukuva summa. Yksittäiset kuukaudet ovat omalla välilehdellään.

## Vaihtotase

::: {.panel-tabset}

### 12 kuukauden summa

```{r}
library(visu)

vaihtotase <- pxwebtools::pxw_get_data(
  url = "https://pxdata.stat.fi/PxWeb/api/v1/fi/StatFin/mata/114s.px/",
  query = list(
    "timeperiod_m" = "*",
    "taloustoimi_1_20180101" = "CA",
    "contentscode" = "NB12"
  )
)

tekstit <- list(
  fi = list(
    otsikko = "Vaihtotase, 12 kuukauden liukuva summa, miljoonaa euroa",
    selite = "Positiivinen luku on ylijäämä",
    lahde = "Lähde: Tilastokeskus, maksutase ja ulkomainen varallisuusasema"
  ),
  sv = list(
    otsikko = "Bytesbalansen, glidande summa för 12 månader, miljoner euro",
    selite = "Ett positivt tal är överskott",
    lahde = "Källa: Statistikcentralen, betalningsbalans och utlandsställning"
  ),
  en = list(
    otsikko = "Current account, 12-month rolling sum, EUR million",
    selite = "A positive figure is a surplus",
    lahde = "Source: Statistics Finland, balance of payments and international investment position"
  )
)

kuvio <- function(kieli) {
  t <- tekstit[[kieli]]
  visu_plot(vaihtotase, title = t$otsikko, subtitle = t$selite, caption = t$lahde,
            lang = kieli, zeroline = TRUE)
}

kuvio("fi") |>
  visu_interactive(subtitle = tekstit$fi$selite, caption = tekstit$fi$lahde)
```

```{r}
#| echo: false
#| output: asis
visu_downloads(kuvio, "vaihtotase-12kk")
```

### Kuukausittain

```{r}
library(visu)

vaihtotase_kk <- pxwebtools::pxw_get_data(
  url = "https://pxdata.stat.fi/PxWeb/api/v1/fi/StatFin/mata/114s.px/",
  query = list(
    "timeperiod_m" = "*",
    "taloustoimi_1_20180101" = "CA",
    "contentscode" = "NB"
  )
)

# Kuukausisarja on hyvin heiluva, joten nakyma rajataan viimeiseen
# kymmeneen vuoteen. Pitka kuva on liukuvassa summassa.
alku <- seq(max(vaihtotase_kk$time), by = "-10 years", length.out = 2)[2]
vaihtotase_kk <- vaihtotase_kk[vaihtotase_kk$time >= alku, ]

tekstit_kk <- list(
  fi = list(
    otsikko = "Vaihtotase kuukausittain, miljoonaa euroa",
    lahde = "Lähde: Tilastokeskus, maksutase ja ulkomainen varallisuusasema"
  ),
  sv = list(
    otsikko = "Bytesbalansen månadsvis, miljoner euro",
    lahde = "Källa: Statistikcentralen, betalningsbalans och utlandsställning"
  ),
  en = list(
    otsikko = "Current account by month, EUR million",
    lahde = "Source: Statistics Finland, balance of payments and international investment position"
  )
)

kuvio_kk <- function(kieli) {
  t <- tekstit_kk[[kieli]]
  visu_plot(vaihtotase_kk, type = "col", title = t$otsikko, caption = t$lahde,
            lang = kieli, zeroline = TRUE)
}

kuvio_kk("fi") |>
  visu_interactive(caption = tekstit_kk$fi$lahde)
```

```{r}
#| echo: false
#| output: asis
visu_downloads(kuvio_kk, "vaihtotase-kuukausittain")
```

:::

```{r}
#| echo: false
#| output: asis
visu_metadata(vaihtotase, "https://pxdata.stat.fi/PxWeb/api/v1/fi/StatFin/mata/114s.px/")
```

## Tavaroiden ja palveluiden ulkomaankauppa

::: {.panel-tabset}

### Vienti ja tuonti

```{r}
library(visu)

kauppa <- pxwebtools::pxw_get_data(
  url = "https://pxdata.stat.fi/PxWeb/api/v1/fi/StatFin/tpulk/12gq.px/",
  query = list(
    "timeperiod_q" = "*",
    "valtio_27_20180101" = "ULK",
    "taloustoimi_1_20180101" = "GS",
    "contentscode" = c("tpulk_C", "tpulk_D")
  )
)

tekstit_kauppa <- list(
  fi = list(
    otsikko = "Tavaroiden ja palveluiden vienti ja tuonti, miljoonaa euroa",
    selite = "Ulkomaat yhteensä, neljännesvuosittain",
    lahde = "Lähde: Tilastokeskus, tavaroiden ja palveluiden ulkomaankauppa",
    sarjat = c(tpulk_C = "Vienti", tpulk_D = "Tuonti")
  ),
  sv = list(
    otsikko = "Export och import av varor och tjänster, miljoner euro",
    selite = "Utlandet totalt, kvartalsvis",
    lahde = "Källa: Statistikcentralen, utrikeshandel med varor och tjänster",
    sarjat = c(tpulk_C = "Export", tpulk_D = "Import")
  ),
  en = list(
    otsikko = "Exports and imports of goods and services, EUR million",
    selite = "Total foreign countries, by quarter",
    lahde = "Source: Statistics Finland, international trade in goods and services",
    sarjat = c(tpulk_C = "Exports", tpulk_D = "Imports")
  )
)

kuvio_kauppa <- function(kieli) {
  t <- tekstit_kauppa[[kieli]]
  d <- kauppa
  d$virta <- factor(d$contentscode, levels = names(t$sarjat), labels = t$sarjat)
  visu_plot(d, colour = "virta", title = t$otsikko,
            subtitle = t$selite, caption = t$lahde, lang = kieli)
}

kuvio_kauppa("fi") |>
  visu_interactive(subtitle = tekstit_kauppa$fi$selite,
                   caption = tekstit_kauppa$fi$lahde)
```

```{r}
#| echo: false
#| output: asis
visu_downloads(kuvio_kauppa, "ulkomaankauppa-vienti-tuonti")
```

### Tavarat ja palvelut

```{r}
library(visu)

vienti_erat <- pxwebtools::pxw_get_data(
  url = "https://pxdata.stat.fi/PxWeb/api/v1/fi/StatFin/tpulk/12gq.px/",
  query = list(
    "timeperiod_q" = "*",
    "valtio_27_20180101" = "ULK",
    "taloustoimi_1_20180101" = c("G", "S"),
    "contentscode" = "tpulk_C"
  )
)

tekstit_erat <- list(
  fi = list(
    otsikko = "Vienti tavaroihin ja palveluihin jaettuna, miljoonaa euroa",
    lahde = "Lähde: Tilastokeskus, tavaroiden ja palveluiden ulkomaankauppa",
    sarjat = c(G = "Tavarat", S = "Palvelut")
  ),
  sv = list(
    otsikko = "Export fördelad på varor och tjänster, miljoner euro",
    lahde = "Källa: Statistikcentralen, utrikeshandel med varor och tjänster",
    sarjat = c(G = "Varor", S = "Tjänster")
  ),
  en = list(
    otsikko = "Exports split into goods and services, EUR million",
    lahde = "Source: Statistics Finland, international trade in goods and services",
    sarjat = c(G = "Goods", S = "Services")
  )
)

kuvio_erat <- function(kieli) {
  t <- tekstit_erat[[kieli]]
  d <- vienti_erat
  d$era <- factor(d$taloustoimi_1_20180101, levels = names(t$sarjat), labels = t$sarjat)
  visu_plot(d, colour = "era", title = t$otsikko, caption = t$lahde, lang = kieli)
}

kuvio_erat("fi") |>
  visu_interactive(caption = tekstit_erat$fi$lahde)
```

```{r}
#| echo: false
#| output: asis
visu_downloads(kuvio_erat, "ulkomaankauppa-tavarat-palvelut")
```

:::

```{r}
#| echo: false
#| output: asis
visu_metadata(kauppa, "https://pxdata.stat.fi/PxWeb/api/v1/fi/StatFin/tpulk/12gq.px/")
```

Lähteet: [Maksutase ja ulkomainen varallisuusasema](https://pxdata.stat.fi/PxWeb/pxweb/fi/StatFin/StatFin__mata/) (114s) ja [Tavaroiden ja palveluiden ulkomaankauppa](https://pxdata.stat.fi/PxWeb/pxweb/fi/StatFin/StatFin__tpulk/) (12gq).
